ACORDAO-COMPLETO-2436887

ACÓRDÃO 5939/2021 ATA 10/2021 - PRIMEIRA CÂMARA

VISTOS, relatados e discutidos estes autos de tomada de contas especial instaurada em razão da transferência bancária realizada pelo Município de Prata do Piauí/PI à sociedade Marquinhos Construções Ltda. - ME, cujos recursos são oriundos do Fundo de Manutenção e Desenvolvimento do Ensino Fundamental e de Valorização do Magistério, sem qualquer comprovação da contraprestação de serviços por parte da empresa, 
ACORDAM os Ministros do Tribunal de Contas da União, reunidos em sessão da Primeira Câmara, ante as razões expostas pelo Relator, em:
9.1. excluir a responsabilidade da sra. Isabel Rejane Fernandes Ramos, sócia minoritária da empresa Marquinhos Construções Ltda. - ME;
9.2. julgar irregulares as contas do sr. Antônio Gomes de Sousa, ex-prefeito, do sr. Ricardo Matos da Cruz, presidente da comissão de licitação, da sra. Emanuela Machado Araújo, membro da comissão de licitação, da empresa Marquinhos Construções Ltda. - ME e do sr. Antônio Marcos Coutinho Gomes, sócio-administrador dessa empresa, condenando-os, em solidariedade, ao pagamento da quantia a seguir especificada, com a fixação do prazo de quinze dias, a contar das notificações, para comprovarem, perante o Tribunal (art. 214, inciso III, alínea "a", do Regimento Interno) , o recolhimento da dívida aos cofres do Fundo de Manutenção e Desenvolvimento da Educação Básica e de Valorização dos Profissionais da Educação do Município de Prata do Piauí/PI, atualizada monetariamente e acrescida dos juros de mora, calculados a partir das datas discriminadas, até a data do recolhimento, na forma prevista na legislação em vigor: 
	VALOR ORIGINAL (R$) 
	DATA DA OCORRÊNCIA

	140.216,20
	14/12/2016

	9.3. aplicar aos srs. Antônio Gomes de Sousa e Ricardo Matos da Cruz, à sra. Emanuela Machado Araújo, à empresa Marquinhos Construções Ltda. - ME e ao sr. Antônio Marcos Coutinho Gomes, individualmente, a multa prevista no art. 57 da Lei 8.443/1992, no valor de R$ 100.000,00 (cem mil reais) , com a fixação do prazo de quinze dias, a contar das notificações, para comprovarem, perante o Tribunal (art. 214, inciso III, alínea "a", do Regimento Interno) , o recolhimento da dívida aos cofres do Tesouro Nacional, atualizada monetariamente desde a data deste acórdão até a do efetivo recolhimento, se for paga após o vencimento, na forma da legislação em vigor; 
	9.4. autorizar, desde logo, nos termos do art. 28, inciso II, da Lei 8.443/1992, a cobrança judicial das dívidas, caso não atendidas as notificações; e
9.5. dar ciência desta deliberação aos responsáveis e à Procuradoria da República no Estado do Piauí, nos termos do § 3º do art. 16 da Lei 8.443/1992, para adoção das medidas cabíveis.

Tomada de contas especial instaurada em razão da transferência bancária realizada pelo município de Prata do Piauí/PI à sociedade Marquinhos Construções Ltda. - ME, cujos recursos são oriundos do Fundo de Manutenção e Desenvolvimento do Ensino Fundamental e de Valorização do Magistério, sem comprovação da contraprestação de serviços por parte da empresa.

Primeira Câmara

Município de Prata do Piauí - PI.

3. Responsáveis: Antônio Gomes de Sousa (XXX.362.931-XX); Antônio Marcos Coutinho Gomes (XXX.006.553-XX); Emanuela Machado Araújo (XXX.569.573-XX); Isabel Rejane Fernandes Ramos (XXX.059.573-XX); Marquinhos Construções Eireli (11.757.747/0001-05); Ricardo Matos da Cruz (XXX.891.745-XX).

13.1. Ministros presentes: Walton Alencar Rodrigues (Presidente), Benjamin Zymler (Relator), Vital do Rêgo e Jorge Oliveira.
13.2. Ministro-Substituto presente: Weder de Oliveira.

ACORDAO-COMPLETO-2535108

Acórdão de Relação 2916/2022 - Primeira Câmara

Acórdão de Relação

BENJAMIN ZYMLER

Adoto como parte inicial do relatório a instrução elaborada por auditor da SecexEducação (peça 78) , que contou com a anuência da chefia (peça 79) :
"Trata-se de Tomada de Contas Especial, instaurada em face de determinação constante do item 9.5.11 do Acórdão 1470/2017-TCU-Plenário (peça 1, p. 6) , in verbis:  
9.5. determinar a constituição de apartados dos presentes autos, autuando-os, individualmente, como tomada de contas especiais, ex-vi do art. 47 da Lei 8.443/92, e realizar, com fundamento nos arts. 10, § 1º, 12, incisos I e II, e 16, §2º, da Lei 8.443/1992 c/c o art. 202, incisos I e II, e 209, §§ 5º e 6º, do Regimento Interno/TCU, a citação solidária dos responsáveis a seguir relacionados, para que, no prazo de 30 (trinta) dias, apresentem alegações de defesa e/ou recolham aos cofres do Fundeb do Município de Prata do Piauí/PI as quantias especificadas, atualizadas monetariamente a partir das datas indicadas até a data do efetivo recolhimento, abatendo-se, na oportunidade, a quantia eventualmente já ressarcida na forma da legislação em vigor:
 (...) 
9.5.11. Responsáveis solidários: Antônio Gomes de Sousa, Marquinhos Construções Ltda. - ME, Antônio Marcos Coutinho Gomes, Isabel Rejane Fernandes Ramos, Ricardo Matos da Cruz e Emanuela Machado Araújo: realização de 1 transferência bancária (da conta corrente n. 0699278-1, agência n. 5797, Banco Bradesco, de titularidade da Prefeitura Municipal de Prata do Piauí/PI) à empresa Marquinhos Construções Ltda. - ME no dia 14 de dezembro de 2016, no montante de R$ 140.216,20, sem qualquer comprovação da contraprestação de serviços por parte da empresa, conforme apurado pela CGU-PI, nos termos consignados na nota técnica n. 551/2017/NAE/PI/REGIONAL/PI, de 17/5/2017 (peça 3) , bem como não fora localizada pela equipe de auditoria da CGU-PI qualquer documentação que pudesse evidenciar a regular aplicação dos recursos (projeto básico, processo licitatório, contrato, documentos fiscais de despesa etc.) , o que foi corroborado pelo gestor sucessor, Sr. Willhelm Barbosa Lima, que certificou, ao tomar posse no dia 1/1/2017, que não localizara qualquer documentação que pudesse comprovar a execução das despesas relacionadas às transferência bancárias decorrentes do precatório do Fundef. Ademais, conforme fiscalização realizada pela CGU-PI, restaram devidamente constatadas as seguintes irregularidades: a) ausência de autorização legislativa para realização das despesas; b) fraude à licitação; c) ausência de manutenção dos recursos do Fundef em conta específica; e d) demais ocorrências retratadas itens 1-47 da instrução da constante à peça 14;
HISTÓRICO 
Conforme se depreende do Voto condutor do supracitado acórdão (peça 2) , o presente processo de TCE derivou de representação da Secex/PI, baseada em informações compartilhadas pela Controladoria Geral da União, versando sobre irregularidades ocorridas no município de Prata do Piauí/PI, relacionadas a licitações, contratações e movimentações bancárias, efetuadas pelo ex-gestor da referida municipalidade, Antônio Gomes de Sousa. 
Na Nota Técnica 551/2017/NAE/PI/REGIONAL/PI, de 17/5/2017, a Controladoria-Geral da União no Piauí relata que o município de Prata do Piauí/PI, em face de decisão judicial do Juiz da 5ª Vara da Justiça Federal do Piauí (2005.40.00.0067384) , recebeu, em 13/12/2016, o montante de R$ 2.849.823,75, creditado na conta-corrente 16-0, agência 3389, da Caixa Econômica Federal (intitulada "PM PRATA IPVA") . 
Imprescindível destacar que tal crédito deu-se a apenas dezoito dias do término do mandato do então gestor municipal de Prata do Piauí/PI, Antônio Gomes de Sousa, eleito em 2012 e derrotado nas eleições municipais de 2016. Ademais, as contas da referida municipalidade encontravam-se bloqueadas em decorrência de decisão cautelar do Tribunal de Contas do Estado do Piauí (TCE-PI) deferida em virtude da sonegação de informações à equipe de transição municipal por parte da equipe do mencionado então Prefeito, do atraso no pagamento dos salários dos servidores municipais e do atraso no pagamento à empresa de Águas e Esgotos do Piauí S/A (Agespisa) . 
Ocorre que, em 9/12/2016, a referida cautelar perdeu seus efeitos por força de decisão (também em sede cautelar) do Tribunal de Justiça do Estado do Piauí, sob a relatoria do Desembargador Oton Mário José Lustosa Torres, que entendeu pela inconstitucionalidade do art. 86, inciso IV, da Lei Estadual 5.888/09 (Lei Orgânica do TCE-PI) , o qual permitia à Corte de Contas Estadual "determinar às instituições financeiras depositárias o bloqueio da movimentação das contas bancárias dos órgãos, entidades, pessoas e fundos sujeitos à sua jurisdição". 
Consoante análise procedida pela CGU-PI nos extratos bancários da conta corrente da municipalidade (c/c 16-0, ag. 3389, da Caixa Econômica Federal) (peça 13, p. 13-14, do TC Processo 012.893/2017-0) , restou comprovado um crédito no valor de R$ 2.849.823,75 no dia 13/12/2016, sendo que já no dia seguinte (14/12/2016)  houve uma transferência para outra conta-corrente da Prefeitura Municipal de Prata do Piauí-PI, dessa feita no Banco Bradesco (c/c 0699278-1, agência 5797) , no valor de R$ 2.730.000,00. Ressalte-se que esta última conta corrente encontrava-se com saldo zero anteriormente à mencionada transferência. 
Na sequência da análise efetivada na movimentação bancária desses recursos na conta corrente do Banco Bradesco mantida pela Prefeitura Municipal de Prata do Piauí-PI, cujo extrato bancário (peça 13, p. 2-7, do TC Processo 012.893/2017-0) foi obtido pelo atual gestor municipal de Prata do Piauí e disponibilizado à CGU-PI, constatou-se que no curto espaço de tempo de cinco dias (14, 15, 16 19 e 20 de dezembro de 2016) foram efetivadas inúmeras transferências bancárias para destinatários devidamente identificados e algumas transferências financeiras para outra conta do município mantida no Banco do Brasil (c/c 5225-6, ag. 788-9 - extrato bancário à peça 12, do TC Processo 012.893/2017-0) , caracterizando movimentação bancária atípica. 
Dentre os beneficiários das transferências bancárias efetivadas foram destacados os seguintes, cujos valores totalizam R$ 2.234.123,22 (peça 13, p. 2-7, do TC Processo 012.893/2017-0) : 
	Destinatário
	CNPJ
	Operações Bancárias Identificadas
	Montante Destinado (R$) 

	Construcar Construção Civil e Locação de Máquinas e Veículos Ltda. EPP
	19.742.308/0001-30
	29 transferências
	502.346,86

	QualityServ Construtora Serviços e Reformas Ltda. - ME 
	21.376.282/0001-04
	1 transferência
	50.025,00

	Vitor Alves Cardoso Neto EIRELI
	14.283.222/0001-73
	2 transferências
	313.873,98

	Geopa Empreendimentos Imobiliários Ltda.
	13.231.889/0001-60
	3 transferências
	332.253,29

	Salinas Empreendimentos e Construções Ltda. - ME
	73.694.788/0001-57
	1 transferência
	154.925,04

	Construtora Tende Ltda. - ME
	05.740.967/0001-23
	3 transferências
	310.645,26

	Venilson de Oliveira Rocha ME
	16.416.613/0001-44
	2 transferências
	297.535,16

	F & R Pneus Ltda.
	07.670.899/0001-07
	1 transferência
	28.400,00

	Contabilidade Pública de Municípios Ltda.
	17.400.231/0001-95
	3 transferências
	63.600,00

	DMJ Serviços de Diagnóstico e Comércio de Equipamentos para Escritório Ltda. - ME
	41.280.439/0001-00
	9 transferências
	40.302,43

	Marquinhos Construções Ltda. - ME
	11.757.747/0001-05
	1 transferência
	140.216,20

Ademais, evidenciaram-se quatro transferências financeiras para outra conta bancária de titularidade do município, mantida em outra instituição financeira (Banco do Brasil - c/c 5225-6, ag. 788-9 - peça 12, do TC Processo 012.893/2017-0) , no montante de R$ 428.650,00, e uma transferência bancária no valor de R$ 102.215,98 para conta não identificada, totalizando R$ 530.865,98, conforme segue: 
	Data
	Titularidade da conta
	CNPJ
	Operação
	 Documento
	Valor (R$) 

	14/12/2016
	P.M. de Prata do Piauí 
	06.636.807/0001-00
	TED D HBANK
	4319930
	58.700,00

	15/12/2016
	P.M. de Prata do Piauí 
	06.636.807/0001-00
	TED D HBANK
	4873533
	200.000,00

	15/12/2016
	P.M. de Prata do Piauí 
	06.636.807/0001-00
	TED D HBANK
	5453807
	120.000,00

	20/12/2016
	P.M. de Prata do Piauí 
	06.636.807/0001-00
	TED D HBANK
	8793758
	49.950,00

	20/12/2016
	P.M. de Prata do Piauí 
	06.636.807/0001-00
	TED D HBANK
	8776751
	102.215,98

Ainda, registrou a CGU-PI que "outras duas transferências cujos destinatários não foram especificados, no montante de R$ 45.230,00, tendo sido identificados ainda devoluções de quatro transferências eletrônicas de Documentos (TEDs) no montante de R$ 80.780,00, resultando numa movimentação a débito no valor total de R$ 2.810.747,60 e com devoluções no montante de R$ 80.780,00, de maneira que se tem uma movimentação líquida a débito de R$ 2.729.967,60 em face da transferência de R$ 2.730.000,00, o que implicaria um saldo remanescente de R$ 32,40 em relação a tudo o que foi transferido relativo à receita do Fundef". 
Em consulta ao orçamento municipal referente ao exercício de 2016 (Lei Municipal 293/2015, que previu receitas e fixou despesas no montante de R$ 16.980.000,00) constatou-se que a multicitada receita do Fundef não havia sido prevista pela Prefeitura Municipal de Prata do Piauí-PI, o que traz como corolário a inexistência de autorização legislativa para a realização de despesas com tal receita. 
Cabe registrar que foi verificada a publicação, em 29/12/2016, da Lei Municipal 301/2016, de 16/11/2016, que dispôs sobre "alteração na Lei orçamentária", abrindo crédito especial no montante de R$ 2.920.000,00, no âmbito da Unidade Orçamentária 02.12.00 - Fundeb, sendo fixadas as dotações para a realização das despesas públicas com os referidos recursos. Todavia, considerando que a mencionada lei foi omissa em estabelecer o início de sua vigência, consoante o disposto no art. 1º da Lei de Introdução ao Código Civil, a lei em comento entraria em vigor 45 dias depois de oficialmente publicada, o que, no presente caso, ocorreria somente em fevereiro de 2017, não respaldando as despesas pagas com os recursos da ação judicial do Fundef ocorridas nos dias 14, 15, 16, 19 e 20 de dezembro de 2016 (dias antes da publicação da referida lei) . 
Na sequência do relatório da CGU-PI, registrou-se que foram constatadas nas publicações oficiais da Prefeitura Municipal de Prata do Piauí eventuais contratações relacionadas às empresas recebedoras dos recursos do Fundef e contemporâneas à ocorrência das movimentações financeiras identificadas. Assim, considerando-se a necessidade de realização de licitações prévias para se respaldar os pagamentos efetuados, apurou-se o seguinte: 
	Empresa contratada
	Procedimento Licitatório
	Objeto licitado
	Data de homologação
	Valor contratado (R$) 

	Marquinhos Construções Ltda. - ME (CPNJ 11.757.747/0001-05 ) 
	Convite 001/2016
	Contratação de empresa especializada para execução dos serviços de recuperação de pavimentação de vias públicas do município.
	7/12/2016 (com publicação em 3/1/2017) 
	147.596,46

	Construtora Tende Ltda. - ME (CNPJ 05.740.967/0001-23) 
	Convite 002/2016
	Contratação de empresa especializada para execução dos serviços de reforma de diversas escolas municipais
	7/12/2016 (com publicação em 3/1/2017) 
	146.760,48

		Convite 004/2016
	Contratação de empresa especializada para execução dos serviços de recuperação de estrada vicinal em diversos trechos da Zona Rural do Município de Prata do Piauí.
	12/12/2016 (com publicação em 3/1/2017) 
	147.959,78

	QualityServ Construtora Serviços e Reformas Ltda. - ME (CNPJ 21.376.282/0001-04) 
	Convite 003/2016
	Contratação de empresa especializada para execução dos serviços de dedetização dos prédios públicos municipais pertencentes à administração pública municipal.
	7/12/2016 (com publicação em 3/1/2017) 
	50.025,00

	Construcar Construção Civil e Locação de Máquinas e Veículos Ltda. EPP (CNPJ 19.742.308/0001-30) 
	Convite 005/2016
	Contratação de empresa especializada para execução dos serviços de reforma do prédio da sede do Peti.
	12/12/2016 (com publicação em 3/1/2017) 
	148.426,13

		Convite 007/2016
	Contratação de empresa especializada para execução dos serviços de reforma do prédio da sede do Cras.
	12/12/2016 (com publicação em 3/1/2017) 
	148.392,76

	Vitor Alves Cardoso Neto EIRELI (CNPJ 14.283.222/0001-73) 
	Convite 006/2016
	Contratação de empresa especializada para execução dos serviços de reforma do Posto de Saúde do PSF
	12/12/2016 (com publicação em 3/1/2017) 
	148.000,00

	Venilson de Oliveira Rocha ME (CNPJ 16.416.613/0001-44) 
	Convite 008/2016
	Contratação de empresa especializada para execução dos serviços de reforma do prédio da Prefeitura
	12/12/2016 (com publicação em 3/1/2017) 
	149.695,16

		Convite 009/2016
	Contratação de empresa especializada para execução dos serviços de reforma em geral incluindo elétrica e hidráulica na Unidade Escolar Roberta Sousa Lima
	12/12/2016 (com publicação em 3/1/2017) 
	147.840,00

À vista de tais constatações, a CGU apresentou as seguintes considerações, verbis: 
 (...) no período de 07 a 12 de dezembro de 2016 teriam sido homologados os nove convites anteriormente elencados (todos homologados pelo Prefeito Municipal de Prata do Piauí Antônio Gomes de Sousa) , chamando a atenção as seguintes atipicidades e inconsistências, além do próprio fato de terem sido vencidos por várias das empresas recebedoras das transferências suspeitas elencadas no Quadro 2:
a) a quantidade de convites compreendidos nesse período, sendo essa a modalidade mais simples de licitação e cuja publicidade é restrita;
b) o fato de os valores contratados terem sido muito próximos ao limite da modalidade previsto no art. 23 da Lei nº 8.666/1993, qual seja R$ 150.000,00 para obras e serviços de engenharia e R$ 80.000,00 para compras e outros serviços que não se enquadrem como obras e serviços de engenharia;
c) o fato de diversos objetos licitados não estarem relacionados à finalidade do Fundef (manutenção e desenvolvimento do ensino fundamental e de valorização do magistério) , tais como reformas com prédios públicos da área de assistência social (Programa de Erradicação do Trabalho Infantil - Peti e Centro de Referência de Assistência Social - Cras) , da saúde (Posto de Saúde do Programa Saúde da Família - PSF) e da Administração (sede da Prefeitura) , além de serviços de pavimentação de vias públicas e recuperação de estradas vicinais;
d) o fato de que, para participarem do certame e em seguida serem contratadas, as empresas elencadas no Quadro 3 deveriam ter sido previamente convidadas pela Prefeitura Municipal de Prata do Piauí, sendo que em 3 procedimentos (Convites nº 001/2016, 002/2016 e 004/2016) foram convidadas empresas com sede nos municípios de Independência - CE (Marquinhos Construções Ltda. - ME, CNPJ nº 11.757.747/0001-05) e Tamboril - CE (Construtora Tende Ltda. - ME, CNPJ nº 05.740.967/0001-23) , conforme informações extraídas do Cadastro Nacional de Pessoa Jurídica mantido pela Receita Federal do Brasil, municípios esses distantes cerca de 296 e 311 quilômetros de Prata do Piauí, respectivamente, enquanto Teresina (PI) , capital do Estado do Piauí e sede de diversas empresas prestadoras de serviços de engenharia, por exemplo, dista aproximadamente 163 km de Prata do Piauí;
e) o fato de esses nove convites não terem sido informados no Sistema Licitações Web do TCE/PI, o que ampliaria a publicidade do processo, implicando no descumprimento do § 4º do art. 34 da Resolução TCE/PI nº 39/2015; e
f) o fato de a publicação dos certames só ter sido efetuada em 03 de janeiro de 2017, quase um mês após as homologações datadas de 07 de dezembro de 2017 e mais de 20 dias após as homologações datadas de 12 de dezembro de 2016.
Por fim, destaca-se da multicitada nota técnica as informações a seguir: 
 (...) Cabe destacar também que, em consulta às edições do Diário Oficial dos Municípios, verificou-se que a comissão permanente de licitação (CPL) da Prefeitura Municipal de Prata do Piauí responsável pela condução dos certames à época dos nove convites anteriormente citados era composta pelos seguintes membros, nomeados em 02 de novembro de 2016 (com publicação apenas em 1º de dezembro de 2016) pelo então Prefeito Municipal de Prata do Piauí Antônio Gomes de Sousa (CPF XXX.362.931-XX) : Ricardo Matos da Cruz (CPF XXX.891.745-XX) , como presidente da CPL; Emanuela Machado Araújo (CPF XXX.569.573-XX) , como membro; e Romário Lopes dos Reis (CPF XXX.643.543-XX) , também como membro.
3.5.1.1. Em relação aos citados membros, cabe salientar que durante as entrevistas a equipe de fiscalização da CGU foi informada que nenhum dos três membros era servidor efetivo da Prefeitura Municipal de Prata do Piauí (em descumprimento ao disposto no caput art. 51 da Lei nº 8.666/1993) e que Ricardo Matos da Cruz e Emanuela Machado Araújo eram casados (de fato ambos possuem os mesmos endereços registrados em seus CPFs) , sendo que Emanuela Machado Araújo seria irmã de Mirly Machado Araújo (CPF nº XXX.569.563-XX) , esposa do então Prefeito Municipal de Prata do Piauí Antônio Gomes de Sousa (CPF nº XXX.362.931-XX) , o que de fato foi corroborado em consulta aos respectivos CPFs e por meio de notícias publicadas na internet.
 (...) 
4.1. Diante do exposto, conclui-se que o ex-Prefeito Municipal de Prata do Piauí Antônio Gomes de Sousa, após ter sido derrotado nas eleições municipais de 2016, empenhou-se em obter o desbloqueio das contas municipais (que se encontravam bloqueadas por decisão cautelar do TCE/PI) , vislumbrando o recebimento dos recursos do Fundef que seriam pagos via precatório, para que, uma vez recebidos esses recursos no valor de R$ 2.849.823,75 há poucos dias do fim de seu mandato, pudesse distribui-los a determinadas empresas (algumas delas de 'fachada' ou ligadas ao contador da prefeitura, Webston de Carvalho Lima, CPF nº XXX.191.573-XX) mediante a simulação de certames licitatórios e a execução de serviços não correspondentes aos valores contratados e pagos (sendo alguns desses objetos contrários à finalidade do Fundef) , bem como pudesse realizar transferências para outras contas a fim de dificultar a identificação do real destinatário das movimentações.
4.2. Para que esses objetivos fossem alcançados antes do fim de seu mandato, o referido prefeito acabou descumprindo os ritos legais para obtenção da autorização legislativa necessária à utilização desses recursos e buscou simular a realização de certames por meio da modalidade mais simples de licitação (convite) , contratando objetos no limite do valor previsto em lei para a modalidade, a fim de que pudesse direcionar os convites às empresas de seu interesse, utilizando-se para isso de membros de sua família nomeados para a CPL responsável pelos certames (Ricardo Matos da Cruz e Emanuela Machado Araújo) . A distribuição ilegal dos recursos foi concretizada mediante a execução de serviços aquém dos valores contratados e pagos, visando dar aparência de legalidade às contratações e aos pagamentos realizados, com indícios de que não foram executados pelas empresas contratadas.
4.3. Além disso, o citado prefeito procurou dificultar eventual fiscalização ou controle social em relação às contratações efetuadas, uma vez que sonegou informações e documentos à equipe de transição municipal do novo prefeito eleito, providenciou a publicação de atos tardiamente (a exemplo da tentativa de autorização legislativa publicada em 29 de dezembro de 2016 e dos termos de adjudicação e homologação dos certames publicados somente em 03 de janeiro de 2017, após o final de seu mandato) e não informou no Sistema Licitações Web do TCE/PI os dados dos convites realizados.
Desta feita, houve a formação de autos apartados, os quais constituem a presente Tomada de Contas Especial, com vistas à apuração do débito e identificação dos responsáveis, com fundamento no art. 202, incisos I e II, e 209, §§ 5º e 6º, do Regimento Interno/TCU. 
A instrução pretérita permitiu, na forma dos arts. 10, § 1º, e 12, incisos I e II, da Lei 8.443/1992 c/c o art. 202, incisos I e II, do RI/TCU, definir a responsabilidade solidária de Antônio Gomes de Sousa, Marquinhos Construções Ltda. - ME, Antônio Marcos Coutinho Gomes, Isabel Rejane Fernandes Ramos, Ricardo Matos da Cruz e Emanuela Machado Araújo, para fins de apurar adequadamente o débito a elas atribuído. Desse modo, foi proposta a citação desses responsáveis, conforme sistematizado na matriz de responsabilização (peça 6, p. 9) e determinado no item 9.5.11 do Acórdão 1470/2017-TCU-Plenário. 
O detalhamento do débito imputado solidariamente a esses responsáveis consta à peça 5 (valor histórico: R$ 140.216,20, em 14/12/2016) . 
EXAME TÉCNICO
Em cumprimento ao Despacho do Diretor (peça 7) , com base da subdelegação de competência conferida pelo Titular da Secex/PI (Portaria Secex-PI 8/2017) , foram promovidas as citações dos seguintes responsáveis, conforme Despacho de Conclusão das Comunicações Processuais (peças 69 e 77) , para que apresentassem alegações de defesa ou recolhessem os débitos de suas responsabilidades aos cofres do Fundeb do município: 
19.1.	Antônio Gomes de Sousa (CPF XXX.362.931-XX) , mediante o Ofício 23938/2020-TCU/Seproc (peça 72) , datado de 25/5/2020, recebido em 2/6/2020 (peça 73) ; 
19.2.	Ricardo Matos da Cruz (CPF XXX.891.745-XX) , mediante o Ofício 3335/2019-TCU/Seproc (peça 65) , datado de 13/9/2019, recebido em 25/9/2019 (peça 66) ; 
19.3.	Emanuela Machado Araújo (CPF XXX.569.573-XX) , mediante o Ofício 3334/2019-TCU/Seproc (peça 64) , datado de 13/9/2019, recebido em 25/9/2019 (peça 67) ;
19.4.	Marquinhos Construções Ltda. - ME (CNPJ 11.757.747/0001-05) , mediante o Ofício 2636/2019-SecexTCE (peça 49) , datado de 22/5/2019, recebido em 28/5/2019 (peça 52) ; 
19.5.	Antônio Marcos Coutinho Gomes (CPF XXX.006.553-XX) , mediante o Ofício 2452/2019-SecexTCE (peça 35) , datado de 22/5/2019, recebido em 28/5/2019 (peça 51) ; 
19.6.	Isabel Rejane Fernandes Ramos (CPF XXX.059.573-XX) , mediante o Ofício 0279/2019-SecexTCE (peça 12) , datado de 5/4/2019, recebido em 12/4/2019 (peça 15) . 
Nos termos do item 9.5.11 do Acórdão 1470/2017-TCU-Plenário, os responsáveis foram ouvidos em decorrência da realização de transferência bancária (da conta corrente 0699278-1, agência 5797, Banco Bradesco, de titularidade da Prefeitura Municipal de Prata do Piauí/PI) à empresa Marquinhos Construções Ltda. - ME no dia 14 de dezembro de 2016, no montante de R$ 140.216,20, sem qualquer comprovação da contraprestação de serviços por parte da empresa, conforme apurado pela CGU-PI, nos termos consignados na Nota Técnica 551/2017/NAE/PI/REGIONAL/PI, de 17/5/2017 (peça 3, do TC Processo 012.893/2017-0) , bem como não fora localizada pela equipe de auditoria da CGU-PI qualquer documentação que pudesse evidenciar a regular aplicação dos recursos (projeto básico, processo licitatório, contrato, documentos fiscais de despesa etc.) , o que foi corroborado pelo gestor sucessor, Sr. Willhelm Barbosa Lima, que certificou, ao tomar posse no dia 1º/1/2017, que não localizara qualquer documentação que pudesse comprovar a execução das despesas relacionadas às transferência bancárias decorrentes do precatório do Fundef. Ademais, conforme fiscalização realizada pela CGU-PI, restaram devidamente constatadas as seguintes irregularidades: a) ausência de autorização legislativa para realização das despesas; b) fraude à licitação; c) ausência de manutenção dos recursos do Fundef em conta específica; e d) demais ocorrências retratadas itens 1-47 da instrução da constante à peça 14, do TC Processo 012.893/2017-0;
Análise das alegações de defesa de Antônio Gomes de Sousa 
O ex-prefeito Antônio Gomes de Sousa apresentou, por meio de advogado devidamente constituído, suas alegações de defesa conforme peça 75. 
Argumentos
Foram apresentados os seguintes argumentos: 
Preliminar - impossibilidade de aplicação retroativa dos efeitos da decisão do TCU sobre a natureza dos precatórios do Fundef
Alega que os precatórios do Fundef foram liberados ao município no dia 13/12/2016, enquanto o TCU "só veio fixar o seu entendimento sobre a natureza desses recursos em 2017", com a publicação do Acórdão 1824/2017-TCU-Plenário, sendo que o uso dos valores deu-se ainda em 2016, antes, portanto, dessa decisão. 
Não haveria, desse modo, "possibilidade jurídica de aplicar efeitos retroativos para o acórdão do TCU, pelo simples motivo de não haver essa previsão na referida decisão", que "tem natureza constitutiva, pois há a constituição de novo estado jurídico ou a criação ou modificação de relação jurídica". 
A representação do TC Processo 012.893/2017-0 e a presente tomada de contas especial não fazem menção a ilegalidade, improbidade ou irregularidade envolvendo a empresa Marquinhos Construções Ltda. - ME 
Aduz que a nota técnica da CGU-PI, na qual constam os fatos que fundamentaram o Acórdão 1470/2017-TCU-Plenário, assim como os relatórios de auditoria do TCU dela originados, não fazem qualquer menção a ilegalidade, improbidade ou irregularidade envolvendo a empresa Marquinhos Construções Ltda - ME nem análise do Convite 01/2016, que levou à contratação da empresa. Tais documentos limitam-se a afirmar que houve um pagamento de R$ 147.596,46 com a utilização de recursos do precatório do Fundef, sem informar se os serviços contratados foram ou não executados e qual a irregularidade constante no processo licitatório, dentre outras omissões. Não foi mencionada a realização de alguma perícia ou auditoria que atestasse a execução dos serviços e fizesse o dimensionamento do suposto dano ao erário. 
Diante disso, seria "impossível ao Requerido formular qualquer tipo de defesa sobre os fatos constantes no TC Processo 029.250/2017-0". 
Ausência dos pressupostos básicos de responsabilização perante o TCU
Evoca a natureza subjetiva da responsabilidade dos jurisdicionados perante o TCU, afirmando que, para a configuração do ato ilícito previsto nos arts 186 e 187 do CC/02, faz-se necessária "a individualização da conduta do Requerido para que ocorra a caracterização de sua culpa, seja por imprudência, imperícia ou negligência, e a demonstração do nexo de causalidade entre a conduta culposa (stricto sensu) e a irregularidade que ocasionou o dano ao erário", conforme restaria demonstrado em julgado do TCU (Acórdão 2420/2015-TCU-Plenário, relator Ministro Benjamin Zymler) . 
Afirma que, no presente caso, não se encontra nenhum dos 3 (três) pressupostos elencados pela jurisprudência do TCU, pois não há a demonstração da prática de ato ilícito pelo ex-prefeito na contratação da empresa nem caracterização da conduta dolosa ou culposa, não foi estabelecido o nexo de causalidade e não há comprovação de qualquer tipo de dano ao erário ou de que os serviços contratados junto a empresa não foram prestados. 
Sobre a suposta fraude ao procedimento licitatório no Convite 01/2016, alega que não há nenhuma caracterização, demonstração e individualização das condutas nos relatórios de instrução da CGU e TCU, que esta Corte de Contas não detém competência para apuração de crime e que tal fato está sendo devidamente analisado em processo criminal e em ação de improbidade administrativa em tramitação na justiça federal. 
Nulidade processual - inobservância do devido processo legal, da ampla defesa e do contraditório
Afirma que "ao confeccionar um relatório de instrução que não traz os requisitos básicos de responsabilização e nem permite ao responsável formular a sua defesa, há inobservância dos princípios constitucionais do devido processo legal, da ampla defesa e do contraditório, que ensejam a nulidade do presente processo". 
Análise 
Destaque-se, preliminarmente, que, conforme apontado na nota técnica da CGU-PI e no relatório que fundamentou o Acórdão 1470/2017-TCU-Plenário, identificou-se a realização de transferência de recursos de conta corrente de titularidade da prefeitura municipal para a empresa Marquinhos Construções Ltda. - ME, em 14/12/2016, no montante de R$ 140.216,20, sem que fosse encontrado qualquer elemento comprobatório da efetiva execução de algum serviço por parte da empresa beneficiária dos valores. 
Algumas informações sobre tal dispêndio puderam ser encontradas em publicação oficial da prefeitura, de 3/1/2017, em que consta o termo de adjudicação e homologação do Convite 001/206, homologado em 7/12/2016, referente a "contratação de empresa especializada para a execução de serviços de recuperação de pavimentação de vias públicas do município". Com base nessa publicação, foi possível correlacionar os valores em questão ao referido certame, sendo que, fora isso, nada foi localizado, sequer um documento, como projeto básico, processo licitatório, o próprio contrato, documentos fiscais de despesa, medições, etc, que servisse para demonstrar a regular aplicação desses recursos. 
Tais elementos, que constam dos ofícios de citação endereçados nos autos, são bastantes para que o ex-prefeito, na condição de gestor e responsável direto pelas transferências dos valores, seja responsabilizado por débito decorrente da não comprovação da boa e regular aplicação dos recursos. 
Note-se que, da leitura do objeto do Convite 001/2016 (execução de serviços de recuperação de pavimentação de vias públicas do município) , não se consegue identificar quais teriam sido os trabalhos de pavimentação contratados nem onde esses foram executados. Por isso mesmo, não foi possível à CGU-PI a realização de fiscalização in loco para verificação da execução dos serviços, "em razão do caráter genérico do objeto do Convite 001/2016", conforme consta da nota técnica da CGU-PI e do seguinte trecho do relatório que fundamentou o Acórdão 1470/2017-TCU-Plenário (peça 3, p. 9) :
	Outrossim, devido ao caráter genérico dos objetos dos Convites 001, 002 e 004/2016 (v. item 12-retro) , descritos nos termos de adjudicação e homologação publicados no Diário Oficial dos Municípios, a CGU-PI não fiscalizou in loco as suas possíveis execuções. 
Desse modo, uma vez caracterizada a sua conduta omissiva, resta improcedente a alegação do ex-prefeito de ausências de conduta irregular e de nexo causal dessa com o débito, bem como de falta de informação sobre a efetiva realização dos serviços, porquanto na execução da despesa pública o ônus de comprovar a boa e regular aplicação dos recursos recai sobre o gestor. 
A alegação de que caberia ao TCU ou demais órgãos de controle a produção de provas, por meio de perícia ou auditoria, para demonstrar a regularidade da execução da despesa é recorrente neste Tribunal, no entanto, por força do disposto no art. 70, parágrafo único, da Constituição Federal, bem assim no art. 93 do Decreto-Lei 200/1967 c/c o art. 66 do Decreto 93.872/1986, tal comprovação compete ao gestor dos recursos. Esse entendimento está consolidado nesta Corte de Contas, conforme se verifica nos Acórdão 1577/2014-TCU-Segunda Câmara, rel. ANDRÉ DE CARVALHO; 6.716/2015-TCU-1ª C, rel. AUGUSTO SHERMAN; 9.254/2015-TCU-2ª C, rel. ANA ARRAES; 9.820/2015-TCU-2ª C, rel.  RAIMUNDO CARREIRO; 659/2016-TCU-2a C, rel. MARCOS BEMQUERER; 1.322/2019-TCU-2ª C, rel. ANA ARRAES e 2.764/2019-TCU-2ª C, rel. ANA ARRAES. 
Ao contrário do que supõe o defendente, o ônus da prova recai sobre ele e não sobre o TCU, devendo o gestor prestar contas dos recursos sob sua responsabilidade, fornecendo suficientes elementos comprobatórios da regular aplicação dos valores, em conformidade com os normativos vigentes e reiterada jurisprudência deste Tribunal. 
Vê-se, assim, que, diferentemente do afirmado pelo ex-prefeito, não lhe seria impossível formular defesa acerca dos fatos apontados no presente processo, eis que, particularmente quanto à transferência em comento, bastaria, em um primeiro momento, abstraindo-se, por ora, a natureza de precatórios do Fundef dos valores envolvidos, que se demonstrasse, na forma legalmente exigida para todo e qualquer dispêndio efetuado com recursos públicos, que a movimentação bancária foi realizada no âmbito de uma regular execução de despesa. 
Concretamente, no entanto, nada foi trazido com esse fim pelo responsável.
Por seu turno, as análises conduzidas pela CGU-PI, corroboradas pelo Tribunal no TC Processo 012.893/2017-0, puderam constatar também, por meio de consultas a extratos das contas bancárias da prefeitura e ao orçamento municipal, que a transferência questionada foi feita com valores oriundos de precatórios do Fundef, vinculados a destinação específica prevista constitucionalmente, e sem autorização legislativa. Tais informações também constaram da citação do responsável. 
Sabe-se que, no âmbito do Acórdão 1824/2017-TCU-Plenário, o Tribunal adotou entendimentos que buscaram sistematizar a forma de utilização dos precatórios do Fundef, como a necessidade de recolhimento desses valores a conta específica, bem assim ratificar a obrigatoriedade de seu uso exclusivamente na destinação prevista no art. 21 da Lei 11.494/2007 e na Constituição Federal, cuja inobservância deve implicar a recomposição à conta do Fundeb das quantias irregularmente utilizadas e a responsabilização do gestor que deu causa ao desvio, na forma da Lei Orgânica do TCU. 
O ex-prefeito alega que tal decisão "sobre a natureza desses recursos", que é de 2017, não se aplicaria ao caso em análise, concernente a montantes liberados ao município em 13/12/2016, pois não haveria "possibilidade jurídica" de conferir efeitos retroativos à decisão do TCU. 
Ocorre que, no referido julgamento, ao externar sua posição a partir das situações específicas trazidas a análise, o Tribunal deu simples concretude a um conjunto normativo já existente, sem que isso tenha configurado mudança de entendimento anteriormente adotado, restando perfeitamente cabível, nos termos ali preconizados, a responsabilização do defendente pelo desvio de finalidade na aplicação dos precatórios do Fundef. 
Sendo assim, no caso concreto, ainda que eventualmente comprovada a execução dos serviços de recuperação de pavimentação de vias públicas supostamente contratados, o que não ocorreu por enquanto, remanesceria a responsabilidade do gestor pelo débito decorrente do uso dos precatórios do Fundef em finalidade distinta da prevista no art. 21 da Lei 11.494/2007 e na Constituição Federal. 
Vale registrar que a situação incomum vivenciada pelo Município de Prata do Piauí/PI, descrita no Acórdão 1470/2017-TCU-Plenário que deu origem à presente TCE, com a realização de inúmeras e não usuais movimentações financeiras com valores dos precatórios do Fundef tão logo esses foram recebidos pelo município, quando faltavam apenas 18 (dezoito) dias para o final do mandato do ora defendente, foi expressamente mencionada no voto condutor do referido Acórdão 1824/2017-TCU-Plenário, como ilustrativo do nível de gravidade das irregularidades que vinham ocorrendo no uso desses recursos.
O dispêndio questionado se insere nesse conjunto de transferências bancárias suspeitas efetuadas com os precatórios do Fundef, as quais conjuntamente formaram quantia materialmente significativa em relação ao orçamento municipal e foram feitas no curtíssimo período de 14 a 20/12/2016, a poucos dias do final do mandato do responsável, que se encerraria em 31/12/2016. 
Parte dessas movimentações, posteriormente se verificou, dentre as quais a dos valores em comento, estavam relacionadas a nove certames licitatórios realizados no período de apenas 5 (cinco) dias, que somente foram publicados em 03 de janeiro de 2017, quase um mês após as homologações datadas de 07 de dezembro de 2017 e mais de 20 dias após as datadas de 12 de dezembro de 2016, e tinham objetos não vinculados ao ensino fundamental. Todos esses certames ocorreram sob a modalidade convite, com valores próximos a R$ 150.000,00, que corresponde ao limite dessa modalidade de licitação, mais simples e cuja publicidade é restrita, sem contar que, além disso, tais licitações nunca foram informadas no Sistema Licitações Web do TCE/PI, providência essa que, exigida no § 4º do art. 34 da Resolução TCE/PI 39/2015, visa justamente ampliar a publicidade do processo.
A realização dessa quantidade de convites em intervalo tão curto de tempo, por sua vez, contrariou o histórico do município, que, até então, não havia feito nenhum convite no exercício de 2016. 
Ademais, verificou-se que a CPL municipal que conduziu os certames era composta por membros alheios ao quadro municipal, sendo dois deles próximos ao ex-prefeito (cunhada e respectivo marido dessa, alçado à condição de presidente da comissão) , em desrespeito ao caput do art. 51 da Lei 8.666/1993 e ao princípio administrativo da impessoalidade. 
Veja-se ainda que a lei que abriu crédito especial no orçamento municipal para inclusão dos valores dos precatórios, aprovada em 16/11/2016 e publicada em 29/12/2016, não amparou formalmente a execução de tais despesas, ocorridas nos dias 14, 15, 16, 19 e 20 de dezembro de 2016, antes portanto da publicação da referida lei, a qual, de qualquer modo, consoante o disposto no art. 1º da Lei de Introdução ao Código Civil, somente entraria em vigor em fevereiro de 2017. 
Todas essas circunstâncias (celeridade e quantidade dos procedimentos, composição da CPL, objetos e valores contratados, ausência de divulgação e publicidade dos certames, etc) , associadas à falta de informações sobre os convites e, ainda, à não comprovação da realização dos serviços que seriam contratados, sugerem a manipulação dos certames com fins de dar aparência de legalidade às contratações e aos pagamentos realizados, configurando a fraude apontada nos autos, que, no entanto, poderia ser contestada pelo responsável mediante a apresentação de documentos comprobatórios da lisura da licitação, a exemplo das atas das sessões, propostas de fornecedores, relatórios da comissão de licitação, entre outros elementos. 
Não obstante, também quanto a isso, nada foi trazido aos autos pelo responsável.
Nesse contexto, não há que se falar em falta de análise do Convite 01/2016, conforme aventado pelo defendente, porquanto, em total desacordo com os já mencionados requisitos constitucionais e legais atinentes à execução da despesa pública, nada foi disponibilizado sobre o certame que possibilitasse a realização de tal análise. 
A existência de processo criminal e ação de improbidade administrativa em tramitação na justiça federal, por sua vez, não obsta a atuação deste Tribunal, por força do princípio da independência das instâncias.
O TCU possui jurisdição e competência próprias, estabelecidas pela Constituição Federal e pela sua Lei Orgânica (Lei 8.443/92) , que lhe conferem autonomia para apreciar, por meio de processualística específica, os atos e procedimentos relativos à execução da despesa pública com recursos federais, que constitui efetivamente a finalidade precípua desta tomada de contas especial, sem relação direta com as regras aplicáveis à ação penal e de improbidade administrativa. 
Por fim, vale registrar que, de todo modo, ainda que não ficasse devidamente caracterizada a fraude no processo licitatório, tal fato não afastaria a responsabilização do ex-prefeito, diante do desvio de finalidade na aplicação dos recursos do Fundef e da não comprovação da execução dos serviços, ocorrências que, por si sós, são suficientes para a declaração de irregularidade das contas, com consequente condenação em débito. 
Diante disso, rejeitam-se as alegações de defesa do responsável. 
Análise das alegações de defesa de Ricardo Matos da Cruz e de Isabel Rejane Fernandes Ramos
Os responsáveis Ricardo Matos da Cruz e Emanuela Machado Araújo, por meio de advogado devidamente constituído, apresentaram suas alegações de defesa em conjunto, conforme peça 61. 
Argumentos
Foram apresentados os seguintes argumentos: 
Preliminar - incompetência absoluta do TCU quanto à matéria
Alegam incompetência absoluta deste TCU quanto à matéria, com base nas Súmulas 208 e 209 do STJ.
A Súmula 208 assenta que compete à justiça federal processar e julgar prefeito municipal por desvio de verba sujeita à prestação de contas perante órgão federal enquanto a Súmula 209 diz que, quando a verba é transferida e incorporada ao patrimônio municipal, a competência para processar e julgar o prefeito por desvio é da justiça estadual. 
Assim, como as verbas dos precatórios do Fundef foram creditadas em contas correntes do Município de Prata do Piauí/PI e utilizadas em diversas despesas, teriam sido incorporadas ao patrimônio municipal, razão pela qual a competência para análise seria do TCE-PI e não do TCU. 
Ausência de individualização da conduta irregular e de provas de atuação na fraude ao certame
No que tange ao mérito, alegam que não há nenhuma individualização da conduta dos requeridos (comissiva ou omissiva - dolosa ou culposa - tentada ou consumada - objetiva ou subjetiva) para que sejam responsabilizados solidariamente pelo débito. 
Também não há prova colacionada aos autos que demonstre suas atuações na fraude aos certames realizados, a qual, por sinal, não estaria descrita no relatório que deu origem à TCE. Também não foi apontado em qual dos artigos da Lei das Licitações suas condutas estariam enquadradas. 
Ressalta que a inobservância da Lei 8.666/1993 em relação à composição dos membros da CPL trata-se de mera irregularidade, não sendo tipificada como crime na lei das licitações. Da mesma forma, os fatos de os responsáveis serem casados não é considerado crime na referida lei, nem na Lei 8429/1992. 
Análise
Na análise das alegações de defesa do ex-prefeito, foi mencionado o conjunto de circunstâncias relacionadas a certames licitatórios efetuados pela prefeitura sob a modalidade convite (celeridade e quantidade de procedimentos, composição da CPL, objetos e valores contratados, ausência de divulgação e publicidade dos certames, etc) , que, associadas à total ausência de informações relacionadas a esses convites e à própria não comprovação da realização dos serviços que seriam contratados, sugerem que os certames foram realizados com fins de dar aparência de legalidade a movimentações financeiras não usuais feitas em final de mandato pelo ex-prefeito com valores dos precatórios do Fundef (itens 45 a 50) . 
Consta que os defendentes Ricardo Matos da Cruz e Emanuela Machado Araújo eram membros da Comissão Permanente de Licitação (CPL) municipal que conduziu tais convites, dentre os quais o Convite 001/2016, relacionado ao pagamento questionado nestes autos, o que atrai a responsabilidade desses agentes pela irregularidade da despesa e pelo débito decorrente. 
A jurisprudência pacífica desta Corte de Contas é no sentido de que os membros de comissões de licitação serão alcançados pela jurisdição do TCU, com a imputação de débito e/ou aplicação de multa, sempre que os seus atos forem danosos ao erário ou constituírem grave ofensa à ordem jurídica. Nesse sentido são os Acórdão 310/2011-TCU-Plenário, 7.376/2010-1ª C, 343/2009-P, 768/2009-P, 1.277/2009-P, 2.134/2009-P e 2.135/2009-P. 
No caso concreto, não deve prosperar a tese dos responsáveis de falta de prova de suas atuações na fraude, eis que, em se tratando da aplicação de recursos públicos, cuja regularidade deve ser demonstrada, a falta de elementos concernentes ao gasto não pode vir em proveito do gestor, sob o risco de inviabilização prática do instituto de prestação de contas insculpido no parágrafo único do art. 70 da Constituição Federal.
Diante da falta de documentação relacionada à licitação conduzida pelos responsáveis, a qual poderia demonstrar a regularidade do procedimento, caberia a tais agentes apresentar, em sede da presente tomada de contas especial, os elementos demonstrativos da lisura do certame questionado, conforme já mencionado anteriormente, o que não ocorreu por meio das alegações de defesa que apresentaram, que não servem, portanto, para afastar suas responsabilidades pelo débito. 
Não procede também a alegação de incompetência do TCU para apurar a regularidade da despesa em comento. 
A natureza vinculativa do uso dos recursos do Fundef e a competência do TCU para fiscalizar a sua aplicação quando decorrentes de complementação da União a estados e municípios, ainda que associados com o sucesso de demandas judiciais, são matérias pacificadas neste Tribunal, mesmo considerando que, conforme se extrai do conjunto de entendimentos apresentados nos Acórdãos 1824/2017 e 1962/2017, ambos do Plenário, tenha  esta Corte de Contas reconhecido que essa competência, por seu caráter concorrente, não afasta a dos órgãos de controle locais. 
Por sinal, a competência do TCU para fiscalizar a aplicação dos recursos do Fundeb, quando concernentes à complementação da União a estados e municípios, nos quais se enquadram os precatórios do Fundef, foi ratificada pelo STF, em demandas como a Ação Direta de Inconstitucionalidade 5.532/DF (Relator: Ministro Ricardo Lewandowski) , que teve a seguinte ementa, reproduzida a seguir no essencial: 
	CONSTITUCIONAL. AÇÃO DIRETA DE INCONSTITUCIONALIDADE. ILEGITIMIDADE ATIVA AD CAUSAM DE DIRETÓRIO REGIONAL DE PARTIDO POLÍTICO. NÃO IMPUGNAÇÃO DE TODO O COMPLEXO NORMATIVO. TRIBUNAL DE CONTAS DA UNIÃO. FUNDEB. COMPLEMENTAÇÃO DO VALOR MÍNIMO ANUAL POR ALUNO. COMPETÊNCIA DO TCU PARA APURAR ILÍCITOS EM REPASSES DE VERBAS FEDERAIS
	(...) 
	3. Repasse de verbas federais ao Fundo de Manutenção e Desenvolvimento da Educação Básica e de Valorização dos Profissionais da Educação (FUNDEB) , a título de complementação do valor mínimo anual por aluno, atrai competência fiscalizatória do Tribunal de Contas da União (Constituição da República, arts. 70, parágrafo único, e 71, caput, II e VI, e Lei 11.494, de 20 de junho de 2007, art. 26, III) . 
No tocante às Súmulas 208 e 209 do STJ mencionadas pelo responsável, cabe esclarecer que tais enunciados visam apenas elucidar conflitos de competência no âmbito do Poder Judiciário, em especial entre a Justiça Federal e a Justiça estadual, não acarretando qualquer reflexo nas competências dos Tribunais de Contas, os quais militam na instância Administrativa.
Desse modo, afasta-se de pronto a tese de que, por terem sido creditadas em contas correntes municipais e utilizadas em diversas despesas, os recursos não seriam federais e não estariam sob a jurisdição do TCU. 
Assim, rejeitam-se as alegações de defesa trazida pelos responsáveis. 
Análise das alegações de defesa de Marquinhos Construções Ltda. - ME, Antônio Marcos Coutinho Gomes e Isabel Rejane Fernandes Ramos 
A empresa Marquinhos Construções Ltda. - ME e seu sócio majoritário Antônio Marcos Coutinho Gomes (69,5% de participação no capital social à época dos fatos) apresentaram alegações de defesa em conjunto, conforme peça 54. Já a responsável Isabel Rejane Fernandes Ramos, sócia minoritária da empresa (30,5% de participação à época) , trouxe alegações de defesa nos termos da peça 54, com argumentos em sua maioria idênticos aos da petição dos outros dois responsáveis, à exceção de alguns elementos adicionais, que serão destacados nesta análise. 
Preliminar - incompetência absoluta do TCU quanto à matéria
Traz os mesmos argumentos acerca da incompetência do TCU quanto à matéria apresentadas nos itens 60 a 62 desta instrução, referentes à defesa conjunta de Ricardo Matos da Cruz e Emanuela Machado Araújo. 
Preliminar - nulidade absoluta do Acórdão 1470/2017-TCU-Plenário; afronta ao devido processo legal, à ampla defesa e ao contraditório
A propósito da desconsideração da personalidade jurídica da empresa, afirma que a decisão que a teria fundado (Acórdão 2589/2010-TCU-Plenário, que em seu subitem 9.9 decidiu que cabe ao Relator decidir monocraticamente ou submeter ao colegiado competente proposta para desconsideração da personalidade jurídica) , é anterior ao CPC/2015, que tratou especificamente do procedimento para a realização do instituto nos seus arts. 133 e seguintes. Nesse sentido, menciona que não consta no processo algum pedido de incidente de desconsideração da personalidade jurídica da empresa formulado pela parte ou pelo Ministério Público, conforme requerido nesses dispositivos legais, tendo sido tal condição proferida de ofício pelo Ministro Relator. 
Aduz que, na ausência de previsão legal na LOTCU e no RITCU, o TCU é obrigado a seguir o rito disposto no CPC/2015 e normas correlatas, o que não ocorreu, eis que declarada de ofício e, "mais grave, sem oportunizar o direito de defesa das empresas sobre esse ponto específico".
Preliminar - inexistência de laudo técnico que ateste a suposta inexecução dos serviços contratados - contas iliquidáveis
Da mesma forma que alegado na defesa do ex-prefeito, afirma que a nota técnica da CGU-PI, na qual constam os fatos que fundamentaram o Acórdão 1470/2017-TCU-Plenário, assim como os relatórios de auditoria do TCU dela originados, em nenhum momento fazem menção à empresa, ao Convite 01/2016 ou à inexecução dos serviços contratados. Reclama que não há nos autos laudo técnico ou parecer de engenharia atestando a não execução dos trabalhos. Sendo assim, não podem os responsáveis ser compelidos a devolver os recursos contratados apenas com base em suposições. 
Alega que o TCU vem se posicionando no sentido de que, havendo impossibilidade de se realizar uma investigação pormenorizada quanto ao cumprimento do objeto pactuado, o processo deve ser trancado, nos termos dos arts. 20 e 21 da Lei 8.443/92, providência que, segundo entende, é aplicável ao presente caso. 
Ausência de individualização de condutas e de provas da ligação dos responsáveis com os fatos apontados
Da mesma forma que nas outras defesas trazidas aos autos, afirmam que não houve individualização da conduta dos requeridos nem há provas que demonstrem a ligação dos responsáveis com os fatos mencionados pelo TCU ou que os serviços contratados não foram realizados. 
Assim, sem a individualização da conduta dos responsáveis, para se estabelecer o nexo de causalidade dessa com o fato irregular, e as provas de autoria e materialidade de qualquer ato praticado, é "irracional responsabilizar os requeridos, com os meros argumentos de uma existência de uma organização criminosa, e aplicar unilateralmente o instituto da desconsideração da personalidade jurídica para buscar a responsabilização de Antônio Marcos Coutinho Gomes". 
São trazidos enunciados e trechos de votos de decisões do TCU (Acórdão 4631/2016-TCU-Primeira Câmara e 934/2017-1ª C ) , nos quais, ante a falta de evidências do nexo de causalidade entre as condutas dos sócios com o dano apurado, as responsabilidades desses foram excluídas da TCE, requerendo-se a aplicação da referida jurisprudência ao presente caso. 
Juntada de documentos que comprovariam a conclusão dos serviços contratados 
A defesa traz documentos que comprovariam "o nexo de causalidade entre os recursos recebidos e as despesas realizadas". 
Ilegitimidade passiva de Isabel Rejane Fernandes Ramos 
Em acréscimo a tais argumentos, a sócia Isabel Rejane Fernandes Ramos alega a sua ilegitimidade para figurar no polo passivo da TCE, requerendo sua exclusão do processo. 
Afirma que era sócia minoritária da empresa, constituída em 1987 e na qual todos os atos de gestão eram de responsabilidade de Antônio Marcos Coutinho Gomes, conforme previsto em cláusula do contrato social da empresa. Alega ainda que se desligou da sociedade no dia 16/12/2016, conforme aditivo contratual anexado aos autos. 
ANÁLISE
Os defendentes reclamam que a desconsideração da personalidade jurídica decidida nos autos deu-se sem a existência no processo de algum pedido com esse fim formulado pela parte ou pelo Ministério Público, conforme requerido nos arts. 133 e seguintes do CPC/2015. 
Sabe-se, no entanto, que as disposições do Código do Processo Civil têm aplicação subsidiária, no que couber, e a juízo do TCU, nos processos desta Corte de Contas. 
Sabe-se também que, os processos de controle externo, tanto pelos seus fins como pela sua própria natureza administrativa, são pautados pelo princípio da oficialidade, em que a autoridade competente para decidir tem também o poder/dever de conduzir e dar prosseguimento aos autos até a obtenção do resultado final conclusivo e definitivo. 
Nesse sentido, não há falar em aplicação das mencionadas regras do CPC em detrimento da processualística própria deste Tribunal, constituída em linha com suas competências institucionais e que, por razões óbvias, não prevê o impulso do processo pelas partes, até porque os processos de controle externo não têm caráter litigante, ou mesmo pelo Ministério Público. 
Note-se que, no caso concreto, houve manifestação fundamentada da unidade técnica pela desconsideração da personalidade jurídica das empresas envolvidas nas transferências questionadas, em face dos indícios de abuso de personalidade e mal uso de suas finalidades para o recebimento de verbas públicas, com vistas ao alcance de seus sócios quotistas, para que respondam solidariamente pelo débito vislumbrado nos autos (peça 3, p.12) . Tal encaminhamento foi devidamente acolhido, nos termos do voto condutor do Acórdão 1470/2017-TCU-Plenário, em linha com a jurisprudência desta Casa, segundo a qual cabe ao Relator decidir monocraticamente sobre a matéria ou submeter ao colegiado competente proposta para desconsideração da personalidade jurídica. 
Vale dizer também que o chamamento dos responsáveis nestes autos constitui oportunidade de defesa sobre esse ponto específico da deliberação, particularmente no tocante ao mérito da aplicação do instituto, e, no entanto, não foram trazidos argumentos que servissem para a desconstituição da decisão do Tribunal. 
Por seu turno, a alegação de incompetência do TCU quanto à matéria já foi repelida por ocasião do exame das alegações de defesa de Ricardo Matos da Cruz e Emanuela Machado Araújo (itens 71 a 74) , quando se mencionou que a competência do TCU para fiscalizar a aplicação dos precatórios do Fundef é matéria pacificada neste Tribunal, mesmo considerando a competência concorrente dos órgãos de controle locais, e se afastou a tese de que tais recursos não seriam de origem federal pelo simples fato de terem sido creditados em contas correntes de titularidade da prefeitura municipal e utilizados em despesas do município. 
Também não há o que se questionar sobre a responsabilização da empresa pelo débito. 
Nos termos dos artigos 4º e 5º da Lei 8.443/1992, o TCU tem jurisdição própria e privativa sobre as pessoas e matérias sujeitas à sua competência, abrangendo todos os responsáveis pela aplicação de recursos federais. Já o § 2° do art. 16 da mesma lei determina que deve o Tribunal, ao julgar irregulares as contas, fixar a responsabilidade solidária do agente público que praticou o ato irregular e do terceiro que, como contratante ou parte interessada na prática do mesmo ato, de qualquer modo haja concorrido para o cometimento do dano apurado. 
Conforme se extrai dos autos, a empresa Marquinhos Construções Ltda. - ME foi beneficiária, mediante transferência bancária, de recursos provenientes de conta corrente da Prefeitura Municipal de Prata o Piauí/PI, sem qualquer comprovação da correspondente contraprestação de serviços, concorrendo assim para a ocorrência do débito. Resta claro, portanto, que a empresa é o terceiro mencionado no § 2º do artigo 16 da Lei 8.443/1992, ficando também devidamente caracterizados a conduta irregular e o nexo causal dessa com o débito. 
Vale lembrar, ainda, que os desdobramentos das apurações relativas a tal transferência conduziram à identificação de procedimento licitatório com evidências de manipulação, realizado com fins de dar aparência de legalidade ao pagamento realizado, indicando o abuso de personalidade jurídica e o mal uso de suas finalidades que deram ensejo à desconsideração da personalidade jurídica da empresa com vistas à responsabilização dos seus sócios quotistas.
Cabível, portanto, a imputação de responsabilidade solidária da empresa e seus sócios pelos danos causados ao erário na aplicação desses recursos, sem prejuízo de haver condenação ao pagamento de multa do art. 57 da Lei 8.443/1992, conforme jurisprudência consolidada (Acórdãos 2.262/2015-P, rel. BENJAMIN ZYMLER; 2.781/2015-1ª C, rel. JOSÉ MÚCIO MONTEIRO; 3.099/2015-1ª C, rel. JOSÉ MÚCIO MONTEIRO, 3.433/2015-1ª C, rel. JOSÉ MÚCIO MONTEIRO; 6.412/2015-2ª C, rel. MARCOS BEMQUERER;  8.670/2015-2ª C, rel. ANA ARRAES; 8.922/2015-2ª C, rel. MARCOS BEMQUERER; 106/2018-P, rel. JOSÉ MUCIO MONTEIRO  e 14.913/2018-1ª C, rel. BENJAMIM ZYMLER) .
Também não procede a tese de falta de informação sobre a efetiva realização dos serviços porquanto, na condição de favorecida com os recursos públicos questionados, cabe à empresa demonstrar a correspondente contraprestação de serviços. 
Com relação à documentação trazida nas defesas, a qual comprovaria "o nexo de causalidade entre os recursos recebidos e as despesas realizadas", observa-se que, nem de longe, serve a tal fim. 
Constam, à peça 54, os seguintes documentos: 
	a) proposta de preços da empresa referente ao Convite 001/2016, sem data, sem assinatura e sem discriminação dos locais onde seriam realizados os trabalhos (p. 18) ; 
	b) aviso de licitação referente ao Convite 001/2016 (extrato) , que teria tornado público o certame, datado de 28/12/2016, em que consta nome, sem assinatura, do presidente da CPL, Ricardo Matos da Cruz, responsabilizado nestes autos; o extrato traz informações resumidas da licitação, como objeto (já mencionado) , fonte de recursos (FPM, ICMS e FEP, e não Fundeb ou precatórios do Fundef) , valor, local e data da abertura (5/12/2016) , entre outras (p. 29) ; 
	c) minuta do edital do Convite 001/2016 (p. 33-45) , datado de 28/12/2016, em que consta o nome, sem assinatura, do presidente da CPL, Ricardo Matos da Cruz, responsabilizado nestes autos; 
	d) termo de homologação e adjudicação do Convite 001/2016, datado de 7/12/2016, cuja publicação em jornal oficial permitiu estabelecer relação do certame com a transferência de recursos à empresa (p. 46) ; 
	e) ordem de serviço referente ao Convite 001/2016, datada de 8/12/2016, assinada pelo prefeito e pela empresa, por meio do qual essa teria sido autorizada a executar os serviços objeto da licitação (p. 47) ; 
	f) fotografias de vias públicas, sem qualquer associação com data, localização e discriminação de algum serviço realizado (p. 48-61) . 
Tais documentos em nada ajudam os responsáveis na comprovação da efetiva execução dos serviços, porquanto, para além das inconsistências neles identificadas e da falta do contrato e de comprovantes de despesa e pagamento, como notas fiscais, faturas e recibos, entre outras peças concernentes aos aspectos financeiros da prestação dos serviços, não foram trazidos quaisquer elementos probatórios da execução física desses, como relatórios técnicos de acompanhamento e de medição, atestando a sua adequada realização, termo de recebimento definitivo e de encerramento do contrato, entre outros elementos que poderiam auxiliar nesse intento. 
Chama a atenção, por sinal, o fato de que se continua sem saber onde os supostos serviços contratados foram realizados. Observa-se, por exemplo, que a minuta de edital apresentada, no item "descrição geral e localização dos serviços", informa-se que esses seriam executados "conforme as ordens de serviços que serão emitidas no decorrer do prazo de validade do contrato". A ordem de serviço juntada, por sua vez, que teria autorizado a realização dos trabalhos, menciona que esses seriam executados conforme descrito no processo licitatório, mediante medições em conformidade com a planilha orçamentária da empresa contratada. A proposta de preços da empresa, como se falou, não traz os locais de realização dos trabalhos. 
Nesse contexto, e sabendo-se que, em condições normais, fotografias já são consideradas insuficientes isoladamente à comprovação da regular aplicação de recursos públicos, conforme vasta jurisprudência deste Tribunal, menos ainda servem as meras imagens juntadas aos autos, sem qualquer associação com datas, localização e discriminação do serviço realizado. 
Evidente também que a situação em comento não se amolda à de contas iliquidáveis como alegado, porquanto não houve demonstração objetiva de algum real impedimento para que os responsáveis deixassem de demonstrar a efetiva execução dos serviços, significando que a não comprovação da regular aplicação dos recursos decorre exclusivamente da omissão dos responsáveis, e não de caso fortuito ou de força maior alheio às suas vontades, consoante previsto nos arts. 20 e 21 da Lei 8.443/92. 
Com relação à alegada ilegitimidade da sócia Isabel Rejane Fernandes Ramos para figurar no polo passivo da TCE, requerendo sua exclusão do processo, vale destacar que no voto condutor do Acórdão 1470/2017-TCU-Plenário o Ministro faz menção expressa de que a desconsideração da personalidade jurídica ali referida buscava o alcance dos "sócios quotistas", os quais também deveriam responder solidariamente pelo débito vislumbrado nestes autos, sem fazer distinção para o sócio-majoritário ou sócio-administrador. Assim, tendo em vista que a participação da responsável Isabel Rejane Fernandes Ramos no capital social da empresa, de 30,5%, conquanto minoritária, não é irrisória, deixa-se de acolher o pedido de sua exclusão desta TCE. 
Quanto ao desligamento da responsável da sociedade, observa-se que tal fato teria ocorrido em alteração no contrato social de 16/12/2016, arquivada na junta comercial do Estado do Ceará em 10/1/2017, depois, portanto, do pagamento questionado nesta TCE, que é de 14/12/2017. Desse modo, rejeita-se também tal argumento para fins de exclusão da responsabilidade da sócia nestes autos. 
Assim, refutam-se as alegações de defesa trazida pelos responsáveis. 
CONCLUSÃO
Promovida a citação determinada no item 9.5.11 do Acórdão 1470/2017-TCU-Plenário, as alegações de defesa trazidas pelos responsáveis foram analisadas conforme itens 21 a 57 (Antônio Gomes de Sousa) , 58 a 75 (Ricardo Matos da Cruz e Emanuela Machado Araújo) , 76 a 108 (Marquinhos Construções Ltda. - ME e Antônio Marcos Coutinho Gomes) e 76 a 110 (Isabel Rejane Fernandes Ramos) . 
Em face das análises realizadas, propõe-se rejeitar as alegações de defesa dos responsáveis, uma vez que não foram suficientes para sanear as irregularidades a eles atribuídas.
Os argumentos de defesa tampouco lograram afastar os débitos imputados. Ademais, não foram identificados elementos que demonstrem a ocorrência de boa-fé na conduta dos responsáveis ou a ocorrência de excludentes de culpabilidade. Desse modo, suas contas devem, desde logo, ser julgadas irregulares, nos termos do art. 202, § 6ª, do Regimento Interno do TCU, procedendo-se à suas condenações em débito e à aplicação da multa prevista no art. 57 da Lei 8.443/1992. 
INFORMAÇÕES ADICIONAIS 
Consta da peça 70 destes autos pedido de reunião dos processos TCs Processo 029.145/2017-1, Processo 029.147/2017-4, Processo 029.148/2017-0, Processo 029.235/2017-0, 0Processo 129.242/2017-7 e Processo 029.250/2017-0, por conexão, pois, segundo os responsáveis solidários Ricardo Matos da Cruz e Emanuela Machado Araújo, tais processos apuram o mesmo fato. 
No bojo do TC Processo 029.235/2017-0, o Relator de todos esses processos, o Exmo. Ministro Benjamin Zymler, em despacho singular, de 3/2/2020, à peça 81, encaminhou tal requerimento ao crivo do Ministério Público de Contas. 
Em parecer, de 11/5/2020, à peça 82 do TC Processo 029.235/2017-0, a Procuradora-Geral do Ministério Público de Contas, manifestou-se pelo indeferimento do pedido de conexão, a saber: 
	No que concerne à solicitação formulada em conjunto pelo Senhor Ricardo Matos da Cruz e pela Senhora Emanuela Machado Araújo para que os processos por eles relacionados fossem reunidos por conexão, consideramos que deve ser negada, pois a autuação de todos eles se deu em decorrência da determinação para que fossem criados apartados a partir do TC Processo 012.893/2017-0, no qual foi prolatado o Acórdão 1470/2017-TCU-Plenário. Embora tenham a mesma origem e objetos semelhantes, todos os processos indicados no pedido possuem diferentes responsáveis e débitos envolvidos - o que, inclusive, justificou a segregação daqueles autos em diversas tomadas de contas especiais, conforme a correspondência detalhada abaixo. Por outro lado, contam com o mesmo relator, o que impede a prolação de sentenças conflitantes e a incidência do bis in idem, que justificaram o pedido constante da petição. 
	TC Processo 029.145/2017-1: item 9.5.4 do Acórdão 1470/2017-TCU-Plenário; 
	TC Processo 029.147/2017-4: item 9.5.5 do Acórdão 1470/2017-TCU-Plenário; 
	TC Processo 029.148/2017-0: item 9.5.6 do Acórdão 1470/2017-TCU-Plenário; 
	TC Processo 029.235/2017-0: item 9.5.7 do Acórdão 1470/2017-TCU-Plenário; 
	TC Processo 029.242/2017-7: item 9.5.10 do Acórdão 1470/2017-TCU-Plenário; e
	TC Processo 029.250/2017-0: item 9.5.11 do Acórdão 1470/2017-TCU-Plenário (a presente TCE) . 
Diante do encaminhamento acima exposto, deixa-se de examinar o pedido de conexão no bojo da presente tomada de contas especial (TCE) , dando-se prosseguimento à sua análise de forma individualizada. 
PROPOSTA DE ENCAMINHAMENTO
Diante do exposto, submetemos os autos à consideração superior, propondo ao Tribunal: 
	a) com fundamento nos arts. 1º, inciso I, 16, inciso III, alíneas "b" e "c", e § 2º da Lei 8.443/1992 c/c os arts. 19 e 23, inciso III, da mesma Lei, e com arts. 1º, inciso I, 209, incisos II e III, e § 5º, 210 e 214, inciso III, do Regimento Interno, que sejam julgadas irregulares as contas de  Antônio Gomes de Sousa (CPF XXX.362.931-XX) , Ricardo Matos da Cruz (CPF XXX.891.745-XX) , Emanuela Machado Araújo (CPF XXX.569.573-XX) , Marquinhos Construções Ltda. - ME (CNPJ 11.757.747/0001-05) , Antônio Marcos Coutinho Gomes (CPF XXX.006.553-XX) e Isabel Rejane Fernandes Ramos (CPF XXX.059.573-XX) , condenando-os, em solidariedade, ao pagamento da quantia a seguir especificada, com a fixação do prazo de quinze dias, a contar das notificações, para comprovarem, perante o Tribunal (art. 214, inciso III, alínea "a", do Regimento Interno) , o recolhimento da dívida aos cofres do Fundeb do Município de Prata do Piauí/PI, atualizada monetariamente e acrescida dos juros de mora, calculados a partir das datas discriminadas, até a data do recolhimento, na forma prevista na legislação em vigor: 
	VALOR ORIGINAL (R$) 
	DATA DA OCORRÊNCIA

	140.216,20
	14/12/2016

			Valor atualizado até 28/3/2019: R$ 165.172,54 (peça 5) 
	b) aplicar a Antônio Gomes de Sousa (CPF XXX.362.931-XX) , Ricardo Matos da Cruz (CPF XXX.891.745-XX) , Emanuela Machado Araújo (CPF XXX.569.573-XX) , Marquinhos Construções Ltda. - ME (CNPJ 11.757.747/0001-05) , Antônio Marcos Coutinho Gomes (CPF XXX.006.553-XX) e Isabel Rejane Fernandes Ramos (CPF XXX.059.573-XX) , individualmente, a multa prevista no art. 57 da Lei 8.443/1992 c/c o art. 267 do Regimento Interno, com a fixação do prazo de quinze dias, a contar das notificações, para comprovarem, perante o Tribunal (art. 214, inciso III, alínea "a", do Regimento Interno) , o recolhimento da dívida aos cofres do Tesouro Nacional, atualizada monetariamente desde a data do acórdão até a do efetivo recolhimento, se for paga após o vencimento, na forma da legislação em vigor; 
	c) autorizar, desde logo, nos termos do art. 28, inciso II, da Lei 8.443/1992, a cobrança judicial das dívidas, caso não atendidas as notificações; e
	d) encaminhar cópia da deliberação ao Procurador-Chefe da Procuradoria da República no Estado do Piauí, nos termos do § 3º do art. 16 da Lei 8.443/1992 c/c o § 7º do art. 209 do Regimento Interno do TCU, para adoção das medidas cabíveis; e comunicar-lhe que o relatório e o voto que a fundamentarem podem ser acessados por meio do endereço eletrônico www.tcu.gov.br/acordaos e que, caso haja interesse, o Tribunal pode enviar-lhe cópia desses documentos sem qualquer custo".
2.	O Ministério Público junto ao TCU manifestou-se de acordo com a proposta da unidade técnica. Transcrevo parecer do Parquet:
"Trata-se de tomada de contas especial instaurada em atendimento à determinação constante do item 9.5.11 do Acórdão 1470/2017-TCU-Plenário, da relatoria de Vossa Excelência, em razão de irregularidades ocorridas no Município de Prata do Piauí-PI, relacionadas a licitações, contratações e movimentações bancárias irregulares, efetuadas pelo ex-prefeito municipal, Sr. Antônio Gomes de Sousa.
Segundo a Nota Técnica 551/2017 - na qual a CGU consignou os resultados da inspeção física e da análise de informações acerca de contratações e movimentações bancárias efetuadas pela Prefeitura Municipal de Prata do Piauí, durante o mês de dezembro de 2016 - as despesas irregulares foram executadas com a utilização de recursos federais recebidos pelo município a título de precatório, decorrente de processo judicial relativo a diferenças nos valores do Fundo de Manutenção e Desenvolvimento do Ensino Fundamental e de Valorização do Magistério (Fundef) que deveriam ter sido repassados no período de 1998 a 2004 (TC Processo 012.893/2017-0, peça 3) . 
Consoante destacou a Secretaria de Controle Externo da Educação (SecexEducação) , os valores referentes ao precatório, no total de R$ 2.849.823,75, foram creditados na conta corrente do município faltando apenas dezoito dias para o término do mandato do então prefeito, Sr. Antônio Gomes de Sousa. De acordo com a análise perpetrada pela CGU, no dia seguinte ao da efetivação do crédito, os recursos foram transferidos para outra conta corrente de titularidade do município, a partir da qual, em um curto interregno de tempo de cinco dias, foram realizadas várias transferências bancárias para destinatários diversos.
Em seguida, a CGU constatou, por intermédio das publicações oficiais da prefeitura, supostas contratações, decorrentes da realização de licitações na modalidade convite, relacionadas às empresas recebedoras dos recursos do Fundef e contemporâneas à ocorrência das movimentações financeiras identificadas. A partir das informações compartilhadas pela CGU, a Secex-PI efetuou representação ao Tribunal, autuada no TC Processo 012.893/2017-0, no âmbito da qual, por intermédio do já mencionado Acórdão 1470/2017-TCU-Plenário, foi determinada a instauração de processos apartados de tomada de contas especial (TCE) para tratar individualmente de cada procedimento licitatório efetuado.
No âmbito da presente TCE, a qual trata especificamente do Convite 01/2016, foram promovidas as citações dos seguintes responsáveis: Antônio Gomes de Sousa, prefeito municipal na gestão de 2013 a 2016; Ricardo Matos da Cruz, Presidente da Comissão Permanente de Licitação (CPL) ; Emanuela Machado Araújo, membro da CPL; Marquinhos Construções Ltda., empresa que recebeu o valor de R$ 140.216,20, referente a serviços cuja execução não foi comprovada; e Antônio Marcos Coutinho Gomes e Isabel Rejane Fernandes Ramos, sócios da Marquinhos Construções Ltda., citados por força da desconsideração da personalidade jurídica procedida por meio do já referenciado Acórdão 1470/2017-TCU-Plenário, prolatado na representação inicial.
Após a análise das alegações de defesa apresentadas, a SecexEducação propôs, em pronunciamentos convergentes, entre outras medidas, julgar irregulares as contas dos responsáveis; condená-los ao ressarcimento de R$ 140.216,20, correspondente ao valor original do débito; e aplicar-lhes a multa prevista no artigo 57 da Lei 8.443/1992.
Aquiesço aos fundamentos que orientaram a formulação da proposta de encaminhamento da unidade técnica.
Ao efetuar a análise dos procedimentos licitatórios realizados para respaldar os gastos efetuados com os recursos do Fundef (Convites 1 a 9/2016) , a CGU constatou diversas irregularidades e inconsistências, entre as quais desataco as seguintes (TC Processo 012.893/2017-0, peça 3, p. 4) :
todos os valores licitados eram muito próximos ao estabelecido como limite para a modalidade convite, previsto no art. 23 da Lei 8.666/1993;
os objetos licitados - tais como reformas de prédios que não eram da área de educação, serviços de pavimentação de vias públicas e de recuperação de estradas vicinais - não guardavam relação com as finalidades previstas no Fundef; e 
a publicação dos certames foi efetuada somente em 3 de janeiro de 2017, cerca de um mês após as respectivas homologações.
Conforme registraram a CGU e unidade instrutiva, tem-se ainda que a receita do Fundef não estava inicialmente prevista na Lei Orçamentária Anual do município. Somente em 29/12/2016, faltando apenas dois dias para o término da gestão do Sr. Antônio Gomes de Sousa, foi publicada a lei municipal 301/2016, que alterou a lei orçamentária de modo a abrir crédito especial, no montante de R$ 2.920.000,00, sendo então fixadas as despesas públicas a serem efetuadas com os recursos do Fundef.  No entanto, a citada lei entraria em vigor somente em fevereiro de 2017, 45 dias depois de oficialmente publicada, o que conduz à conclusão de que as despesas executadas com os aduzidos recursos, nos dias 14 a 20 de dezembro de 2016, não possuíam respaldo legal.
Constatou-se também que os membros da Comissão de Licitação responsável pela realização dos convites não eram servidores da prefeitura, o que contraria o disposto no artigo 51 da Lei 8.666/1993. Além disso, foi verificado que Ricardo Matos da Cruz e Emanuela Machado Araújo - presidente e membro da CPL, respectivamente - eram casados, e que Emanuela ainda seria irmã de Mirly Machado Araújo, esposa do Sr. Antônio Gomes de Sousa, então prefeito municipal.
Ademais, não foi localizado pela equipe da CGU, tampouco apresentado pelos responsáveis, qualquer elemento probatório que pudesse comprovar a efetiva execução dos serviços contratados com a empresa Marquinhos Construções Ltda., tais como contrato celebrado, projetos básico e executivo, boletins de medição, documentos fiscais, documentos de execução da despesa, etc. Mesmo que, somente por hipótese, fosse possível admitir a existência de tais documentos, a despesa teria sido realizada em patente desvio de finalidade, na medida em que o objeto da contratação, genericamente descrito como "execução de serviços de recuperação e de pavimentação de vias públicas no município", não guarda qualquer relação com a política pública alusiva ao Fundef.
Em sua defesa, os responsáveis limitaram-se, em regra, a apresentar alegações genéricas, desacompanhadas de elementos consistentes de prova, relacionadas à ausência de pressupostos básicos de responsabilização perante o TCU, à inobservância do devido processo legal, à incompetência desta Corte de Contas para apreciar a matéria, à ausência de individualização das condutas irregulares, à ilegitimidade passiva para figurar nos autos, à inexistência de laudo técnico que ateste a inexecução dos serviços, etc. Dito de outra forma, não foram apresentados elementos capazes de sanear as irregularidades registradas nos respectivos ofícios citatórios.
Deveras, anoto que o dever de prestar contas - que tem como corolário o ônus de comprovar, com os devidos documentos, a boa e regular aplicação de recursos públicos - cabe ao respectivo gestor, na forma disposta no art. 70, parágrafo único, da Constituição Federal de 1988, e no art. 93 do Decreto-lei 200/1967. Nesse contexto, competia aos responsáveis, na ocasião em que apresentaram suas alegações de defesa, juntar aos autos documentos aptos a demonstrar, na forma legalmente exigida, que o montante transferido para a conta corrente da empresa Marquinhos Construções Ltda. diz respeito ao pagamento de uma despesa regularmente executada, o que, conforme visto, não ocorreu.
À vista disso, em consonância com as conclusões a que chegou a CGU, avalio que os recursos federais em análise nesta TCE foram repassados à empresa Marquinhos Construções Ltda. mediante simulação de certame licitatório e suposta contratação de serviços que não guardavam relação com a finalidade do Fundef, cuja efetiva execução os responsáveis não lograram comprovar. 
Diante do exposto, este membro do Ministério Público de Contas manifesta-se de acordo com proposta de encaminhamento formulada pela unidade técnica".
É o relatório.

8.1. Uanderson Ferreira da Silva (5.456/OAB-PI), representando Antonio Gomes de Sousa.  
8.2. Thiago Ramos Silva (10.260/OAB-PI), representando Emanuela Machado Araujo, Ricardo Matos da Cruz, Antonio Marcos Coutinho Gomes, Isabel Rejane Fernandes Ramos e Marquinhos Construcoes Eireli.

Procurador Sergio Ricardo Costa Caribé.

TOMADA DE CONTAS ESPECIAL. MUNICÍPIO DE PRATA DO PIAUÍ. MOVIMENTAÇÕES FINANCEIRAS ATÍPICAS, REALIZADAS NO FINAL DO MANDATO DO EX-GESTOR MUNICIPAL. FRAUDES À LICITAÇÃO. PAGAMENTO POR SERVIÇOS NÃO REALIZADOS. DESCONSIDERAÇÃO DA PERSONALIDADE JURÍDICA DA EMPRESA QUE RECEBEU OS RECURSOS. CITAÇÃO DO EX-PREFEITO, DOS MEMBROS DA COMISSÃO DE LICITAÇÃO, DA EMPRESA E DE SEUS SÓCIOS. ACOLHIMENTO DAS ALEGAÇÕES DE DEFESA DA SÓCIA MINORITÁRIA. EXCLUSÃO DE SUA RESPONSABILIDADE. REJEIÇÃO DAS ALEGAÇÕES DE DEFESA DOS DEMAIS. CONTAS IRREGULARES. DÉBITO SOLIDÁRIO. MULTAS INDIVIDUAIS. CIÊNCIA.

TOMADA DE CONTAS ESPECIAL (TCE)

Secretaria de Controle Externo da Educação, da Cultura e do Desporto (SecexEduc).

I - Histórico dos fatos
	Cuida-se de tomada de contas especial instaurada para apurar irregularidades na gestão de recursos recebidos pelo Município de Prata do Piauí/PI, oriundos do Fundo de Manutenção e Desenvolvimento do Ensino Fundamental e de Valorização do Magistério (Fundef) . 
2.	A referida municipalidade, em virtude de decisão proferida pela 5ª Vara da Justiça Federal do Piauí, recebeu, em 13 de dezembro de 2016, isto é, faltando apenas 18 (dezoito) dias para o final do mandato do ex-prefeito Antônio Gomes Sousa, a quantia de R$ 2.849.823,75 (dois milhões, oitocentos e quarenta e nove mil oitocentos e vinte e três reais e setenta e cinco centavos) . Tais recursos advieram do processo judicial 2005.40.00.0067384, cujo objeto foi o pagamento de diferenças do Fundo de Manutenção e Desenvolvimento do Ensino Fundamental e de Valorização do Magistério (Fundef) , do período de 1998 a 2004. 
3.	De posse desses recursos, no dia seguinte (14/12/2016) o ente municipal transferiu significativa parcela, no montante de R$ 2.730.000,00, para outra conta corrente de sua propriedade, a qual era mantida no Banco Bradesco (c/c 0699278-1, agência 5797) . 
4.	Ato contínuo, nos 5 (cinco) dias seguintes foram efetivadas sessenta transferências para os seguintes destinatários: 
	Destinatário
	CNPJ
	Operações Bancárias Identificadas
	Montante Destinado (R$) 

	Construcar Construção Civil e Locação de Máquinas e Veículos Ltda. EPP
	19.742.308/0001-30
	29 transferências
	502.346,86

	QualityServ Construtora Serviços e Reformas Ltda. - ME 
	21.376.282/0001-04
	1 transferência
	50.025,00

	Vitor Alves Cardoso Neto EIRELI
	14.283.222/0001-73
	2 transferências
	313.873,98

	Geopa Empreendimentos Imobiliários Ltda.
	13.231.889/0001-60
	3 transferências
	332.253,29

	Salinas Empreendimentos e Construções Ltda. - ME
	73.694.788/0001-57
	1 transferência
	154.925,04

	Construtora Tende Ltda. - ME
	05.740.967/0001-23
	3 transferências
	310.645,26

	Venilson de Oliveira Rocha ME
	16.416.613/0001-44
	2 transferências
	297.535,16

	F & R Pneus Ltda.
	07.670.899/0001-07
	1 transferência
	28.400,00

	Contabilidade Pública de Municípios Ltda.
	17.400.231/0001-95
	3 transferências
	63.600,00

	DMJ Serviços de Diagnóstico e Comércio de Equipamentos para Escritório Ltda. - ME
	41.280.439/0001-00
	9 transferências
	40.302,43

	Marquinhos Construções Ltda. - ME
	11.757.747/0001-05
	1 transferência
	140.216,20

	P.M. de Prata do Piauí 
	06.636.807/0001-00
	4 transferências
	428.650,00

	Não identificada
		1 transferência
	102.215,98

5.	Como se observa, R$ 2.234.123,22 foram transferidos a onze empresas distintas, mediante 55 transações financeiras, consideradas atípicas se comparadas com a movimentação nos meses anteriores. O restante destinou-se a outra conta do município mantida no Banco do Brasil (c/c 5225-6, ag. 788-9) e a uma operação (de R$ 102.215,98) em que não foi possível identificar o beneficiário dos repasses. 
6.	Em paralelo, os órgãos de controle identificaram diversas evidências de montagem de certames para justificar a movimentação financeira, a utilização de recursos em ações que não guardam correlação com os objetivos do Fundef e a inexecução de parte significativa dos serviços supostamente contratados. Passo a detalhar estas circunstâncias. 
7.	Cerca de trinta dias antes da liberação dos recursos, mas ciente da iminência do crédito, o ex-prefeito Antônio Gomes Sousa instituiu comissão permanente de licitação formada pelos seguintes membros: Ricardo Matos da Cruz (presidente) , Emanuela Machado Araújo e Romário Lopes dos Reis. Nenhum era servidor efetivo da prefeitura, o que de pronto viola o disposto no art. 51 da Lei 8.666/1993. Ricardo e Emanuela eram casados, sendo que esta última é cunhada do ex-prefeito (irmã da esposa dele) . 
8.	Os atos da comissão de licitação eram praticados pelo casal, sendo que a participação do terceiro (sr. Romário Lopes dos Reis) era meramente figurativa, a ponto de efetivamente não assinar os documentos produzidos. Entrevista realizada por analistas da Controladoria-Geral da União (CGU) demonstrou que o sr. Romário não tinha formação para lidar com a Lei de Licitações e Contratos, desconhecendo conceitos básicos. Na oportunidade, o jurisdicionado confirmou que não assinou documentos.
9.	Tão logo constituída, a comissão de licitação publicou nove convites, cujos objetos e empresas contratadas estão sintetizados na tabela a seguir: 
	  Empresa contratada
	Licitação
	Objeto licitado
	Data de homologação
	Valor contratado (R$) 

	Marquinhos Construções Ltda. - ME (CPNJ 11.757.747/0001-05 ) 
	Convite 1/2016
	Contratação de empresa especializada para execução dos serviços de recuperação de pavimentação de vias públicas do município.
	7/12/2016 (com publicação em 3/1/2017) 
	147.596,46

	Construtora Tende Ltda. - ME (CNPJ 05.740.967/0001-23) 
	Convite 2/2016
	Contratação de empresa especializada para execução dos serviços de reforma de diversas escolas municipais.
	7/12/2016 (com publicação em 3/1/2017) 
	146.760,48

		Convite 4/2016
	Contratação de empresa especializada para execução dos serviços de recuperação de estrada vicinal em diversos trechos da Zona Rural do Município de Prata do Piauí.
	12/12/2016 (com publicação em 3/1/2017) 
	147.959,78

	QualityServ Construtora Serviços e Reformas Ltda. - ME (CNPJ 21.376.282/0001-04) 
	Convite 3/2016
	Contratação de empresa especializada para execução dos serviços de dedetização dos prédios públicos municipais pertencentes à administração pública municipal.
	7/12/2016 (com publicação em 3/1/2017) 
	50.025,00

	Construcar Construção Civil e Locação de Máquinas e Veículos Ltda. EPP (CNPJ 19.742.308/0001-30) 
	Convite 5/2016
	Contratação de empresa especializada para execução dos serviços de reforma do prédio da sede do Peti.
	12/12/2016 (com publicação em 3/1/2017) 
	148.426,13

		Convite 7/2016
	Contratação de empresa especializada para execução dos serviços de reforma do prédio da sede do Cras.
	12/12/2016 (com publicação em 3/1/2017) 
	148.392,76

	Vitor Alves Cardoso Neto EIRELI (CNPJ 14.283.222/0001-73) 
	Convite 6/2016
	Contratação de empresa especializada para execução dos serviços de reforma do Posto de Saúde do PSF.
	12/12/2016 (com publicação em 3/1/2017) 
	148.000,00

	Venilson de Oliveira Rocha ME (CNPJ 16.416.613/0001-44) 
	Convite 8/2016
	Contratação de empresa especializada para execução dos serviços de reforma do prédio da Prefeitura.
	12/12/2016 (com publicação em 3/1/2017) 
	149.695,16

		Convite 9/2016
	Contratação de empresa especializada para execução dos serviços de reforma em geral incluindo elétrica e hidráulica na Unidade Escolar Roberta Sousa Lima.
	12/12/2016 (com publicação em 3/1/2017) 
	147.840,00

10.	Percebe-se, portanto, que parte dos recursos do Fundef foi utilizada indevidamente para pagamento dessas empresas, contratadas para executar objetos estranhos às finalidades do fundo. Lembro neste ponto que o regulamento do Fundef previa o emprego de valores apenas para remuneração dos profissionais do magistério em efetivo exercício no ensino fundamental público, ações de capacitação de professores, aquisição de equipamentos, reforma e melhorias de escolas da rede de ensino, transporte escolar, dentre outras finalidades ligadas ao ensino. Isto é, não contemplava serviços de dedetização, pavimentação de vias públicas e reformas em prédios da prefeitura, do serviço de assistência social e de postos de saúde.  
11.	Em todos os convites, a situação identificada pela CGU, cujos analistas visitaram o município, era basicamente a mesma: grande parte dos serviços não foi prestada e o pouco executado não foi realizado pelas empresas contratadas.  
12.	Além de não terem sido encontrados documentos da execução dos contratos, como notas fiscais, boletins de medição e diário das obras, há outras evidências que apontam para a montagem fraudulenta dos certames com o objetivo de conferir aparente legalidade das despesas efetuadas. São eles: a) utilização de modalidade de licitação mais simples (convite) e publicação dos editais apenas depois da assinatura dos contratos, combinação que permitiu a escolha das empresas que participariam da disputa; b) certames com valores muito próximos ao limite previsto no art. 23 da Lei 8.666/1993 para os convites, na época R$ 150.000,00 para obras e serviços de engenharia e R$ 80.000,00 para compras e outros serviços; c) em diversos casos, foram convidadas empresas com sede em outros estados da federação, quando existiam possíveis interessadas em grandes centros mais próximos, como em Teresina/PI; e d) falta de publicação dos convites no sistema de licitações do Tribunal de Contas do Estado do Piauí, sendo que existia resolução da própria Corte de Contas estadual tornando obrigatório esse procedimento.
13.	Especificamente no caso do Convite 1/2016 - objeto dos presentes autos -, não está justificado por que razão houve convite a apenas duas empresas sediadas nos municípios de Independência/CE (Marquinhos Construções Ltda. - ME) e Tamboril/CE (Construtora Tende Ltda. - ME) , distantes cerca de 300 km de Prata do Piauí/PI, quando em Teresina/PI, cidade mais próxima (160 km de Prata do Piauí/PI) , poderia haver diversas interessadas na execução do objeto. 
14.	De posse de todas essas evidências, o TCU, no Acórdão 1470/2017-TCU-Plenário, determinou a constituição de doze tomadas de contas especiais (TCE) para reaver as quantias informadas no parágrafo quarto deste voto. Nessa decisão, em face da gravidade das irregularidades, foi decretada, cautelarmente, pelo prazo de um ano, a indisponibilidade de bens de trinta e dois responsáveis.
15.	No caso concreto, como já mencionei no parágrafo 13 deste voto, examina-se o repasse de R$ 147.596,46 à empresa Marquinhos Construções Ltda. - ME. São responsáveis solidários, além da empresa, seu sócio-administrador (sr. Antônio Marcos Coutinho Gomes) e sua sócia minoritária (sra. Isabel Rejane Fernandes Ramos) , o ex-prefeito Antônio Gomes de Sousa (gestão 2013/2016) e os membros atuantes da comissão de licitação (sr. Ricardo Matos da Cruz e sra. Emanuela Machado Araújo) . 
17.	A desconsideração da personalidade jurídica das contratadas foi autorizada na decisão do Plenário, tendo em vista a utilização delas para fraudar licitações e desviar recursos públicos, caracterizando, assim, abuso de personalidade e mau uso de suas finalidades. 
II - Análise das alegações de defesa
18.	O ex-prefeito Antônio Gomes de Sousa ofertou as seguintes teses defensivas: a) impossibilidade de retroagir entendimento fixado pelo TCU no Acórdão 1824/2017-TCU-Plenário, acerca da natureza jurídica dos recursos oriundos de precatórios do Fundef, a fatos ocorridos no ano anterior (2016) ; b) a presente tomada de contas especial e a representação que deu origem a ela não indicam irregularidades ou ilegalidades envolvendo o Convite 1/2016 e o contrato envolvendo a empresa Marquinhos Construções Ltda - ME; e c) não houve a individualização de sua conduta, nem está demonstrado o nexo de causalidade e o dano ao Erário ocorrido. 
19.	Os membros da comissão de licitação (sr. Ricardo Matos da Cruz e sra. Emanuela Machado Araújo) alegaram a incompetência do TCU para apurar irregularidades na aplicação de verbas transferidas e incorporadas ao patrimônio municipal, bem como a ausência de individualização de suas condutas e de participação na fraude.
20.	A empresa e seus sócios trouxeram as seguintes alegações: a) incompetência do TCU para examinar o caso concreto, em face de argumentos semelhantes aos apresentados pelos membros da comissão de licitação; b) nulidade da desconsideração da personalidade jurídica, tendo em vista que, no novo diploma processual (CPC/2015) , exige-se a instauração de um incidente que só pode ser provocado pela parte ou pelo MPTCU, não pelo ministro relator; c) inexistência de laudo técnico que ateste a suposta inexecução dos serviços contratados; d) ausência de individualização das condutas e do nexo de causalidade com os fatos supostamente irregulares; e) ilegitimidade da sócia minoritária, tendo em vista não ter praticado atos de gestão e ter se desligado da empresa em 16/12/2016, dois dias depois do recebimento dos recursos. 
21.	A SecexEducação analisou essas questões e propôs, com a anuência do Ministério Público junto ao TCU, rejeitar todas as defesas, julgando irregulares as contas de todos, condenando-os solidariamente pelo débito de R$ 140.216,20 e aplicando-lhes a multa prevista no art. 57 da Lei 8.443/1992.
22.	Manifesto-me parcialmente de acordo com a proposta da unidade técnica, divergindo tão somente em relação à responsabilidade da ex-sócia Isabel Rejane Fernandes Ramos. A meu ver, ela não praticou atos fraudulentos e não tinha poderes de administração, razão pela qual deve ser excluída do rol de responsáveis. Nos demais pontos, incorporo como razões de decidir os fundamentos expostos na instrução da unidade técnica, sem prejuízo das considerações que passo a fazer. 
23.	Sobre a preliminar de incompetência, este Tribunal assentou entendimento segundo o qual compete ao TCU fiscalizar a aplicação dos recursos decorrentes da complementação da União ao Fundef, ainda que esses pagamentos decorram de sentença judicial, uma vez que são recursos da União. Cito, nesse sentido, os Acórdão 665/2009-TCU-Plenário, 6.571/2009-2ª Câmara, 1.467/2009-Plenário e, mais recentemente, 1.824/2017-Plenário. 
24.	Portanto, ao contrário do que fora alegado pelo ex-prefeito, não se trata de entendimento novo, posterior ao repasse em análise. Trata-se de entendimento consolidado há mais de dez anos, não havendo retroatividade de entendimento para prejudicar o responsável.  
25.	Tais recursos, por sinal, deveriam ter sido recolhidos integralmente à conta bancária do Fundef (art. 3º da Lei 9.424/1996) , a fim de garantir-lhes a finalidade e a rastreabilidade, e não movimentados livremente para outras contas correntes do município. Também era obrigatória sua utilização exclusiva para a manutenção e o desenvolvimento do ensino fundamental público, ou para a valorização de seu magistério, não em pavimentação de vias públicas. Essas constatações foram consignadas expressamente nos ofícios de citação do ex-prefeito, razão pela qual as incorporo na dosimetria da multa que lhe será aplicada. 
26.	De se destacar que, no caso concreto, os analistas da CGU não localizaram elementos essenciais para lastrear o pagamento de R$ 140.216,20, isto é, não foram localizados projeto básico, processo licitatório, termo de contrato, documentos fiscais, boletins de medição, diário de obras, termos de liquidação das despesas, dentre outros. O que se tem nos autos é apenas o convite e o extrato de sua publicação, ocorrida apenas no ano de 2017, não havendo sequer a indicação de quais ruas seriam pavimentadas. 
27.	Nem mesmo os funcionários da prefeitura, quando da inspeção realizada pela CGU, souberam precisar quais seriam as vias em que os serviços foram realizados. 
28.	Lembro neste ponto que, nos processos relativos ao controle financeiro da Administração Pública, a culpa dos gestores por atos irregulares que causem prejuízo ao Erário é legalmente presumida, ainda que não se configure ação ou omissão dolosa. Na fiscalização dos gastos públicos, privilegia-se, como princípio básico, a inversão do ônus da prova, cabendo ao gestor demonstrar a boa e regular aplicação dos recursos públicos, nos termos do art. 70, parágrafo único, da Constituição Federal, do art. 93 do Decreto-Lei 200/1967 e do art. 66 do Decreto 93.872/1986.
29.	Ou seja, caberia ao ex-prefeito, em vez de tecer alegações genéricas, trazer documentos comprobatórios das despesas, indicar quais seriam as vias que sofreram intervenção e justificar a escolha dos membros da comissão de licitação. Ao não proceder desse modo, devem suas alegações de defesa serem rejeitadas. 
30.	Do mesmo modo, é irrelevante a inexistência de laudo técnico que ateste a suposta inexecução dos serviços contratados (argumento da empresa arrolada) , até porque não se conhece quais seriam as ruas escolhidas para sofrer as melhorias. O ônus da prova da boa e regular aplicação dos recursos é do gestor e, caso não consiga se desincumbir dele, a repercussão financeira pode atingir o patrimônio do terceiro que recebeu os recursos.  
31.	A individualização das condutas dos membros da comissão de licitação foi realizada a contento. Caberia a eles afastar os indícios veementes de fraude à licitação, justificando a escolha das empresas que foram convidadas e apresentando os atos praticados, bem como os documentos oferecidos pelas licitantes naquela ocasião (propostas comerciais, impugnações e recursos, dentre outros) .  
32.	 A nulidade da desconsideração da personalidade jurídica não merece prosperar. Como restou comprovada, no Município de Prata do Piauí/PI, a prática reiterada da celebração de contratos com empresas que não executam os serviços, instrumentos que servem apenas para conferir aparente legalidade aos desembolsos municipais, mantenho a desconsideração da personalidade jurídica da empresa Marquinhos Construções Ltda. - ME, devendo seu sócio-administrador responder solidariamente pelo dano ao Erário apurado.
33.	O Código de Processo Civil tem aplicação subsidiária nos processos de controle externo (art. 298 do RITCU) . Isso quer dizer que seus artigos são aplicáveis, no que couber, e somente na hipótese de inexistir previsão na Lei Orgânica do TCU em sentido diverso. Sendo assim, é preciso mencionar que, diferentemente do processo civil, em que o julgador é inerte, dependendo das partes para a prática de atos processuais, no TCU rege o princípio da oficialidade, em que a própria Corte atua de ofício.
34.	Sobre a suposta ausência de individualização das condutas e do nexo de causalidade com os fatos irregulares, tenho que a responsabilidade da empresa decorre do fato de ser beneficiária de recursos públicos sem que haja a correspondente prestação de serviços. A desconsideração da personalidade jurídica está justificada, pois, no caso concreto, não se está diante de um simples cenário de inexecução contratual, mas de uma licitação direcionada no final do mandato do ex-prefeito arrolado, que tinha por propósito utilizar integralmente os recursos dos precatórios do Fundef. 
35.	Por fim, cabe ressaltar que a ex-sócia Isabel Rejane Fernandes Ramos deixou a sociedade no dia 16/12/2016, dois dias depois do recebimento dos recursos, conforme pode ser visto na alteração contratual protocolada na junta comercial em 10/1/2017 (peça 53, p. 18) . Em paralelo, no período em que permaneceu no quadro societário, não exerceu a administração da empresa. Tais circunstâncias geram a presunção de que essa senhora não se beneficiou, direta ou indiretamente, do abuso da personalidade jurídica ocorrido no caso concreto (art. 50 do Código Civil) , razão pela qual não se mostra devida a desconsideração da personalidade da pessoa jurídica para atingir seu patrimônio pessoal.
36.	Sendo assim, entendo que deve ser excluída do rol de responsáveis do presente processo.    
37.	Ante o exposto, voto por que o Tribunal adote a deliberação que ora submeto a este Colegiado. 
TCU, Sala das Sessões Ministro Luciano Brandão Alves de Souza, em 06 de Abril de 2021.
BENJAMIN ZYMLER 
Relator